ACORDAO-COMPLETO-2404423

ACÓRDÃO 1491/2020 ATA 21/2020 - PLENÁRIO

VISTOS, relatados e discutidos estes autos relativos à auditoria de conformidade que teve por objetivo verificar a conformidade do Projeto de Desenvolvimento da Produção do Módulo 1 do Campo de Sépia (Sépia 1) no polígono do Pré-Sal (Bacia de Santos) .
ACORDAM os Ministros do Tribunal de Contas da União, reunidos em Sessão do Plenário, ante as razões expostas pelo Relator, em:
9.1. recomendar à Petrobras, com fundamento no art. 250, III, do Regimento Interno do TCU, que promova estudos acerca da estimativa Taxa de Mobilização, bem como de seu acompanhamento, agregando os resultados à metodologia de estimativa de Taxa Diária de Afretamento (TDA) , com vistas a tornar este procedimento mais robusto;
9.2 tornar público o relatório de fiscalização (peça 27) , com exceção de seu Apêndice C e dos excertos indicados na petição de confidencialidade encaminhada pela Petrobrás (peça 36) , inclusive os trechos do relatório de fiscalização transcritos no relatório que integra esta deliberação, e fazer incidir sobre as peças e papéis de trabalho sigilosas deste processo a classificação proposta no aplicativo "Classificação de peças do e-TCU com restrição de acesso", de modo que a concessão de vistas e cópias destes autos seja feita de acordo com as restrições ou permissões ali constantes;
9.3 dar ciência deste Acórdão à Comissão Mista de Planos, Orçamentos Públicos e Fiscalização do Congresso Nacional (CMO) .

Auditoria que teve por objetivo verificar a conformidade do Projeto de Desenvolvimento da Produção do Módulo 1 do Campo de Sépia (Sépia 1) no polígono do Pré-Sal (Bacia de Santos) à Sistemática de Investimentos da Petrobras e a aspectos legais, econômicos, orçamentários, técnicos e de gestão.

Petróleo Brasileiro S. A.

3. Interessados/Responsáveis:
3.1. Interessado: Congresso Nacional.

13.1. Ministros presentes: José Mucio Monteiro (Presidente), Walton Alencar Rodrigues, Benjamin Zymler, Augusto Nardes (Relator), Aroldo Cedraz, Raimundo Carreiro, Ana Arraes, Bruno Dantas e Vital do Rêgo.
13.2. Ministros-Substitutos presentes: Marcos Bemquerer Costa e André Luís de Carvalho.

AUGUSTO NARDES

Transcrevo a seguir o relatório de fiscalização de peça 27 elaborado no âmbito da Secretaria de Fiscalização de Infraestrutura de Petróleo e Gás Natural (SeinfraPetróleo) , endossado pelo escalão dirigente daquela unidade técnica (peças 28 e 29) :
	"[...]
Apresentação
Trata-se de relatório de auditoria de conformidade, realizada no período de 17/9/2019 a 29/11/2019, decorrente do Acórdão 1252/2019-TCU-Plenário, de relatoria do Exmo. Ministro Aroldo Cedraz, que teve por objetivo verificar a conformidade do Projeto de Desenvolvimento da Produção do Módulo 1 do Campo de Sépia (Sépia 1) no polígono do Pré-Sal (Bacia de Santos) à Sistemática de Investimentos da Petrobras e a aspectos legais, econômicos, orçamentários, técnicos e de gestão.
O objeto da fiscalização foi o empreendimento de Desenvolvimento da Produção (DP) do Campo de Sépia 1. Segundo as informações constantes do Plano de Negócios e Gestão (PNG) 2019-2023 da Petrobras, o empreendimento - ou projeto, na terminologia da companhia - consiste na implantação de um sistema de produção de petróleo e gás natural composto por uma unidade de produção do tipo Floating Production Storage and Offloading (FPSO) , quinze poços e um trecho de gasoduto flexível para exportação do gás produzido.
O objeto foi escolhido a partir da metodologia de seleção de objetos de controle, atualizada pela SeinfraPetróleo no âmbito do TC Processo 041.071/2018-2, que utiliza de informações constantes do PNG da Petrobras, revisado anualmente pela companhia. Dentre os cenários previstos na metodologia, o empreendimento de DP de Sépia 1 classificou-se nos cenários denominados "Empreendimentos com maior risco de capital" e "Empreendimentos que não constavam no PNG anterior".
A partir do objetivo da auditoria, formularam-se três questões de auditoria: i) A Taxa Diária de Afretamento (TDA) do FPSO foi calculada regularmente na Estimativa da Petrobras?; ii) A Taxa Diária de Serviço (TDS) do FPSO foi calculada regularmente na Estimativa da Petrobras?; e iii) Os Acórdãos do TCU aplicáveis ao empreendimento estão sendo devidamente cumpridos?
Entre os benefícios estimados desta fiscalização pode-se mencionar o aperfeiçoamento da metodologia de estimativas de Taxas Diárias de Afretamento e de Serviço (TDA e TDS) e a consequente melhoria de cálculo das estimativas para as futuras licitações de afretamentos, previstas pela Petrobras, nos próximos empreendimentos.
 O relatório está organizado em seis seções. As duas primeiras são de apresentação e de introdução, onde estão registradas a importância socioeconômica e a visão geral do objeto, visão essa que está dividida em três partes: conceitos de E&P, as sistemáticas da Petrobras para projetos de investimento e os marcos do empreendimento de Sépia 1. Finaliza-se a introdução com a metodologia utilizada, além de outros aspectos formais da fiscalização
Em seguida, na seção III, apresentam-se os quatro achados dessa auditoria. Há ainda uma seção que trata da dispensa de envio do relatório para comentários do gestor. Por fim, as seções finais trazem as conclusões da equipe de auditoria e as propostas de encaminhamento.
Finalmente, antes de passar a discorrer sobre a importância socioeconômica do objeto fiscalizado, registra-se que o relator do presente processo é o Exmo. Ministro Augusto Nardes, definido por sorteio realizado com base na Resolução TCU 280/2016, artigos 8º a 11, 42 e 43.
I.1. Importância socioeconômica
O projeto de Desenvolvimento da Produção (DP) de Sépia 1 visa a explotação da jazida compartilhada de Sépia e Sépia Leste cujo volume total contratado é de 481 milhões de barris de óleo equivalente (boe) , sendo 428 milhões de boe referentes a Sépia (Contrato da Cessão Onerosa) e 53 milhões de boe relacionados a Sépia Leste (Contrato de Concessão) . O óleo produzido será escoado por meio de operações de offloading com a utilização de navios aliviadores. Já o escoamento do gás produzido será realizado por meio do Sistema Integrado de Escoamento (SIE) do Polo Pré-Sal da Bacia de Santos (PPSBS) composto pelos gasodutos denominados Rota 1, Rota 2 e Rota 3.
Com efeito, na época da emissão no relatório de Estudo de Viabilidade Técnico-Econômica (EVTE) de Fase III do projeto Sépia 1 (Evidência 1) , em maio/2017, estava em curso o processo de unitização da jazida composta pelos campos de Sépia e Sépia Leste, por meio de um Acordo de Individualização da Produção (AIP) entre a Petrobras, operadora do Campo de Sépia, e o consórcio do bloco BM-S-24. Esse processo consiste na viabilização, por meio de um projeto único, do desenvolvimento e produção da jazida que se estende por áreas de concessão pertencentes a concessionários diferentes.
A maior parte da produção de Sépia 1 dar-se-á sob o regime da Cessão Onerosa, que foi celebrado entre a União e a Petrobras em 3 de setembro de 2010. Por meio desse contrato, a União cedeu, onerosamente, à Petrobras, dispensada a licitação, o exercício das atividades e Exploração e Produção (E&P) do volume de cinco bilhões de barris de óleo equivalente (boe) em áreas localizadas no polígono do Pré-Sal, englobando os blocos de Nordeste de Tupi (que posteriormente se tornou o campo de Sépia) , Franco (campo de Búzios) , Florim (campo de Itapu) , Entorno de Iara (campo de Atapu) , Sul de Guará (campo Sul de Sapinhoá) e Peroba (área contingente) .
Como as estimativas realizadas em 2010 se baseavam em informações bastante iniciais sobre vários aspectos, dentre eles a quantidade de petróleo a ser produzido e aspectos econômicos que influenciavam no seu valor final, o referido contrato continha cláusula específica para sua revisão, a qual veio a acontecer em 2019.
Em abril de 2019, o Conselho de Administração da Petrobras aprovou a assinatura do Termo Aditivo do Contrato da Cessão Onerosa nos termos da Resolução 5, de 9/4/2019, do Conselho Nacional de Política Energética (CNPE) , que previu o ressarcimento à Petrobras de US$ 9,058 bilhões, a redistribuição dos volumes entre campos, mantendo-se o total contratado de 5 bilhões de barris de óleo e gás equivalente, a adoção de cláusula para resolução de conflitos e a revisão dos requisitos de Conteúdo Local. O termo aditivo foi então assinado em 1/11/2019.
Quanto à mencionada quantidade de petróleo, ocorreu que, após a fase de exploração das áreas e suas declarações de comercialidade, entre 2013 e 2014, constatou-se a existência de volumes excedentes aos cinco bilhões de barris contratados. A solução para a produção e o aproveitamento do volume excedente, por parte do MME e CNPE, foi de realizar um leilão, na modalidade de partilha de produção.
Assim, após a revisão do contrato, em 6/11/2019, foi realizado o leilão de excedentes aos 5 bilhões de barris da Cessão Onerosa. Na oportunidade, embora catorze empresas tenham sido habilitadas para participar da disputa, apenas a Petrobras apresentou proposta para o campo de Itapu. Para o campo de Búzios, também somente a Petrobras apresentou proposta, dessa vez, em consórcio com as empresas CNODC Brasil e CNOOC Petroleum, cada uma com 5% de participação. Dessa forma, o leilão arrecadou R$ 69,96 bilhões.
Os campos de Atapu e de Sépia não tiveram interessados e permaneceram com os excedentes disponíveis para leilão futuro, previstos para o ano de 2020.
As informações constantes do Plano de Negócios e Gestão (PNG) 2019-2023 da Petrobras indicam dispêndios totais de mais de US$ 9,56 bilhões no projeto de Desenvolvimento da Produção do Campo de Sépia 1. Nesses dispêndios, estão computados, além dos investimentos, os gastos operacionais e participações governamentais previstas para todo o projeto. Há também uma previsão de receitas da ordem de US$ 30 bilhões para o projeto, no cenário Cardume.
Introdução
I.2. Deliberação que originou o trabalho 
Em cumprimento ao Acórdão 1252/2019-TCU-Plenário, de relatoria do Exmo. Ministro Aroldo Cedraz, realizou-se a auditoria Petróleo Brasileiro S.A., no período compreendido entre 17/9/2019 e 29/11/2019.
As razões que motivaram esta auditoria foram a verificação de que o empreendimento não constava do PNG da Petrobras do período anterior ao da seleção e por ter sido considerado de grande risco de capital.
Posteriormente, foi esclarecido que o empreendimento de Sépia 1 constava sim do PNG do ciclo anterior, porém suas informações haviam sido agrupadas com as de outro projeto e por esta razão não havia sido claramente identificado de início.
I.3. Visão geral do objeto
O objeto da presente fiscalização foi o projeto de Desenvolvimento da Produção (DP) do Campo de Sépia 1. Os conceitos envolvidos no segmento de Exploração & Produção (E&P) de petróleo e gás natural já foram objeto de explanação em trabalhos anteriores desta secretaria. Tal qual ocorreu no TC Processo 008.028/2019-2, será apresentada uma breve explanação, que auxiliará na compreensão do escopo e dos objetivos da auditoria abordados posteriormente.
I.3.1 Conceitos de E&P de petróleo e gás natural
Exploração e Produção constituem a base da indústria do petróleo. São investidos grandes volumes de recursos no desenvolvimento tecnológico, na ampliação do conhecimento geológico e na formação de uma cadeia de bens e serviços necessários às atividades relacionadas.
A exploração dos campos licitados ajuda a ampliar o conhecimento geológico das bacias sedimentares. Após as rodadas de licitação de blocos, os contratantes iniciam a Fase de Exploração e posteriormente, a Fase de Produção dos campos, a qual divide-se em etapa de Desenvolvimento da Produção e etapa de Produção stricto sensu. Essas duas fases são separadas pela Declaração de Comercialidade.
A Fase de Exploração tem por objetivo descobrir e avaliar jazidas de petróleo e/ou gás natural adquiridas. Na Fase de Produção, as acumulações de petróleo e/ou gás natural descobertas e que tiveram sua viabilidade comercial declarada dão origem a um campo produtor, sendo elas então desenvolvidas e colocadas em produção.
As atividades de desenvolvimento podem se prolongar por grande parte da fase de produção, mesmo após o campo ter começado a produzir. A partir do momento em que o campo começa a produzir, ele passa a estar sujeito a procedimentos adicionais de acompanhamento e fiscalização, e à medição da produção.
Definições importantes relacionadas à Fase de Exploração podem ser encontradas no sítio da ANP (http://www.anp.gov.br/exploracao-e-producao-de-oleo-e-gas/gestao-de-contratos-de-e-p/fase-de-exploracao, acesso em 21/10/2019) , conforme trecho a seguir:
Os contratos para exploração e produção, via de regra, são constituídos por duas fases: exploração e produção. A fase de exploração precede a fase de produção e tem por objetivo descobrir e avaliar jazidas de petróleo e/ou gás natural.
...
As atividades exploratórias envolvem a aquisição de dados sísmicos, gravimétricos, magnetométricos, geoquímicos, perfuração e avaliação de poços, dentre outras, devendo obrigatoriamente contemplar o cumprimento do Programa Exploratório Mínimo (PEM) acordado com a ANP.
Também é nessa fase que o concessionário ou contratado realiza as avaliações de descobertas e, caso conclua pela viabilidade econômica da descoberta, declara a comercialidade das áreas. Ainda na fase de exploração, caso não haja interesse econômico, o concessionário ou contratado realiza a devolução das áreas para a União.
Também na página da ANP (http://www.anp.gov.br/exploracao-e-producao-de-oleo-e-gas/gestao-de-contratos-de-e-p/fase-de-producao, acesso em 21/10/2019) estão definidos alguns conceitos da Fase de Produção:
A fase de produção divide-se em duas etapas:
- Etapa de desenvolvimento: quando toda a infraestrutura necessária à efetiva produção do campo é implantada. Neste momento são realizadas, por exemplo, a perfuração dos poços produtores, a instalação das plataformas de petróleo e a construção dos gasodutos e oleodutos que escoarão a produção.
- Etapa de produção: quando, com toda a infraestrutura já instalada, o campo passa a produzir petróleo e/ou gás para abastecer o mercado. Esta etapa é a mais longa de todo o ciclo de vida de um campo de petróleo, podendo se estender por décadas a depender da capacidade produtiva do campo.
Via de regra, a Fase de Exploração consome de dois a nove anos do projeto. Já a Fase de Produção dura em torno de trinta anos, sendo que a etapa inicial, o Desenvolvimento da Produção, se estende por dois ou três anos.
A Figura 1 apresenta a visão da Petrobras para o ciclo de vida dos projetos de E&P.
Figura 1 - Ciclo de vida de um projeto de E&P

Fonte: Petrobras - Apresentação da Sistemática de Gerenciamento de Projetos de Investimento de E&P (Slide 2) .
Para desenvolver as atividades relacionadas à Etapa de Desenvolvimento da Produção, a Petrobras se utiliza de sistemáticas, espécies de normas desenvolvidas internamente pela companhia, contendo procedimentos e regras necessárias para a elaboração e desenvolvimento dos projetos de investimento de capital.
I.3.2 As sistemáticas para projetos de investimento de capital da Petrobras
No esforço de melhorar a governança dos investimentos de capital da Petrobras, a companhia desenvolveu a Sistemática Corporativa de Projetos de Investimento de Capital (SCPIC) , documento elaborado pela gerência denominada ESTRATÉGIA/AIP, e que atualmente está na revisão 8.
Essa sistemática é baseada na metodologia Front End Loading (FEL) , idealizada pela IPA (Independent Project Analysis) , empresa de consultoria fundada em 1987, cujo portfólio de serviços atende a megaprojetos, de alta complexidade e orçamento elevado. Também denominada de método de aprovação dos portões, a metodologia apregoa que o projeto deve passar por análises e aprovações sucessivas, a fim de que se evite que um projeto siga em frente sem a segurança de que seus objetivos tenham grande probabilidade de serem atingidos.
A Figura 2 representa as fases e os respectivos portões previstos pela Petrobras em sua SCPIC.
Figura 2 - Ciclo de vida dos projetos de investimento de capital

Fonte: Petrobras - Sistemática Corporativa de Projetos de Investimento de Capital (Figura 1) .
Os projetos de investimento de capital são aqueles com o objetivo principal de aumentar a capacidade de ativos existentes, implantar novos ativos de produção, escoamento e armazenagem, projetos que elevam o fator de recuperação do ativo e implantar infraestrutura essencial para viabilizar outros projetos de investimento de capital. Inclui expansão do sistema produtivo, projetos associados e/ou viabilizadores, aquisições de ativos/empresas e investimentos em atividades exploratórias.
Essa Sistemática Corporativa prevê que a avaliação econômica dos projetos de investimento de capital deve seguir metodologia descrita no Manual de Análise Empresarial de Projetos de Investimento, e inclui a realização dessa avaliação nos cenários de referência aprovados na Companhia. 
No PNG 2019-2023, a Petrobras aprovou três cenários de avaliação, que apresentam diferentes visões de futuro e velocidade de transição energética: Correnteza (lenta) , Cardume (moderada) e Coral (acelerada) .  
No segmento de Exploração e Produção (E&P) , dentro do Programa de Desenvolvimento e Execução de Projetos de E&P (Prodep) , foi desenvolvida a Sistemática do Prodep para Projetos de Investimento de Capital do Segmento de E&P, alinhada à SCPIC, sendo também constituída por fases, separadas por Portões de Decisão.
A Sistemática do Prodep visa estabelecer de forma clara, organizada e sequencial, os procedimentos, atividades e produtos a serem desenvolvidos e entregues nas atividades de planejamento e implantação dos projetos, ao longo do ciclo de vida do projeto, que representa a Etapa de Desenvolvimento da Produção de um campo.
A Figura 3 demonstra a interligação dessa etapa com a Sistemática do Prodep.
Figura 3 - Sistemática para a etapa de desenvolvimento da produção

Fonte: Petrobras - Apresentação da Sistemática de Gerenciamento de Projetos de Investimento de E&P (Slide 4) .
A Sistemática do Prodep tem por objetivo apresentar as diretrizes para a condução de projetos de investimento de capital do segmento de E&P, excluindo-se os investimentos em atividades exploratórias.
A Figura 4 traz a visão geral do ciclo de vida dos projetos de E&P prevista na Sistemática do Prodep.
Figura 4 - Ciclo de vida dos projetos de E&P

Fonte: Petrobras - Sistemática do Prodep para Projetos de Investimento de Capital do Segmento de E&P (Figura 1) .
O empreendimento de Sépia 1, à época da auditoria, encontrava-se em Fase IV, correspondente à execução, que tem como objetivo a implantação do projeto, adotando o Plano de Gerenciamento de Projeto elaborado para essa fase de acordo com o escopo, prazo, custo e qualidade constantes no Relatório de EVTE da Fase III quando da sanção do projeto.
I.3.3 O empreendimento Sépia 1
Os campos de Sépia e Sépia Leste do PPSBS estão localizados a 280 km da costa do estado do Rio de Janeiro, a Nordeste do campo de Lula, em lâmina d'água de aproximadamente 2.150 m (abaixo) . O campo de Sépia (denominada área de Nordeste de Tupi antes da Declaração de Comercialidade) é uma das áreas adquiridas pela Petrobras por meio do Contrato de Cessão Onerosa (Bloco 6) celebrado entre a União e a Petrobras em 2010. O campo de Sépia Leste é a porção leste da jazida que se estende para a área sob Contrato de Concessão do bloco BM-S-24 (Plano de Avaliação do poço 1-BRSA-559A-RJS, Júpiter) no qual a Petrobras é a operadora e possui 80% de participação e a Petrogal Brasil S.A. possui 20%.
Figura 5 - Localização dos campos de Sépia e Sépia Leste

  Fonte: Relatório EVTE Fase 3 (Evidência 1, Figura 1.1) 
O projeto de Desenvolvimento da Produção (DP) de Sépia 1 visa a explotação da jazida compartilhada de Sépia e Sépia Leste cujo volume total contratado é de 481 milhões de boe sendo: 428 milhões de boe referentes a Sépia - contrato da Cessão Onerosa - e 53 milhões de boe relacionados a Sépia Leste - Contrato de Concessão.
A malha de drenagem da futura produção de Sépia 1 será composta por 15 poços (8 produtores de óleo e 7 injetores de água e gás - Water Alternanting Gas - WAG) interligados a um FPSO afretado.
O FPSO afretado do projeto terá capacidade para processar 180 mil bbl/dia de óleo, tratar e comprimir 6 milhões de m3/d de gás e tratar e injetar 220 mil barris/dia de água dessulfatada. Ressalta-se que a capacidade de 180 mil bbl/dia de óleo é superior à utilizada em outros projetos do PPSBS porque a razão gás-óleo (RGO) da jazida compartilhada de Sépia e Sépia Leste é menor, permitindo o manuseio de menor volume de gás para um mesmo volume de óleo produzido e terá sua viabilidade de execução determinada durante o processo de contratação do FPSO.
O óleo produzido na jazida compartilhada de Sépia e Sépia Leste será escoado por meio de operações de offloading com a utilização de navios aliviadores com sistema de posicionamento dinâmico. Já o gás produzido será escoado por meio do Sistema Integrado de Escoamento (SIE) do PPSBS composto pelos gasodutos denominados Rota 1, Rota 2 e Rota 3.
À época da fiscalização, o início da produção do projeto DP de Sépia 1 era previsto para outubro de 2020, atingindo um pico de produção de óleo de aproximadamente 159 mil bbl/dia (para caso base) . Já a estimativa de investimento orçamentário para o desenvolvimento do projeto DP de Sépia 1 era em torno de US$ 2,6 bilhões. Após a etapa de execução da fiscalização, a Petrobras divulgou informações indicando que o início da produção sofreu postergação para o ano de 2021.
Uma das principais atividades da Fase IV do empreendimento de Sépia 1 é a instalação da UEP. Por essa razão, e para a consolidação de entendimentos explorados em trabalhos anteriores realizados por esta secretaria, foram elaboradas três questões de auditoria, sendo duas a fim de verificar a regularidade da contratação do afretamento dessa unidade FPSO e uma para verificar o cumprimento de determinações exaradas em acórdãos anteriores do TCU.
A contratação no modelo de afretamento subdivide-se em duas partes: contrato de afretamento e contrato de prestação de serviços. A receita da afretadora é definida mediante a soma da Taxa Diária de Afretamento (TDA) e Taxa Diária de Serviço (TDS) , multiplicada pelos dias de operação do FPSO. Enquanto a TDA é a componente que remunera o Capital Expenditure (Capex) , que diz respeito às despesas ou investimentos em bens de capital, a TDS remunera o Operational Expenditure (Opex) , que se refere às despesas operacionais.
A primeira tentativa de licitação para o afretamento e prestação dos serviços de FPSO para o empreendimento de Sépia 1 foi realizada em agosto de 2015, com recebimento das propostas em 1/7/2016, na modalidade convite. Tal procedimento resultou em apresentação de proposta de apenas um licitante, que foi desclassificado por ter apresentado proposta em valor muito acima do orçamento da Petrobras.
Um segundo procedimento licitatório foi publicado em 30/9/2016, com recebimento das propostas em 20/3/2017. Nessa nova tentativa, quatro licitantes apresentaram propostas, porém dois deles foram desclassificados. Ao final o certame foi vencido pela empresa Modec Inc.
As informações contidas neste relatório estão traduzidas em números relativos e não detalhados, por conta do sigilo solicitado pela Petrobras. Todavia, o detalhamento do empreendimento de Sépia 1 encaminhado ao Tribunal de Contas da União, contém informações sensíveis aos interesses comerciais da companhia, cuja divulgação poderia afetar os acionistas e estão apresentadas no Apêndice C, o qual será proposto ser considerado sigiloso. Com intuito de resguardar o sigilo das informações cedidas pela Petrobras e custodiadas pelo Tribunal, todos os documentos que subsidiaram as análises da equipe, encontram-se arquivados na unidade técnica, criptografados e indisponíveis ao acesso de terceiros não autorizados.
I.4. Objetivo e questões de auditoria
A presente auditoria teve por objetivo verificar a conformidade do Projeto de Desenvolvimento da Produção do Módulo 1 do Campo de Sépia no polígono do Pré-Sal (Bacia de Santos) à Sistemática de Investimentos da Petrobras e a aspectos legais, econômicos, orçamentários, técnicos e de gestão.
A partir do objetivo do trabalho e a fim de avaliar em que medida os recursos estão sendo aplicados de acordo com a legislação, normativos e padrões pertinentes, formularam-se as questões adiante indicadas:
Questão 1: A Taxa Diária de Afretamento (TDA) do FPSO foi calculada regularmente na Estimativa da Petrobras?
Questão 2: A Taxa Diária de Serviço (TDS) do FPSO foi calculada regularmente na Estimativa da Petrobras?
Questão 3: Os Acórdãos do TCU aplicáveis ao empreendimento estão sendo devidamente cumpridos?
I.5. Metodologia utilizada
Os trabalhos foram realizados em conformidade com as Normas de Auditoria do Tribunal de Contas da União (Portaria-TCU 280, de 8 de dezembro de 2010, alterada pela Portaria-TCU 168 de 30 de junho de 2011) e com observância aos Padrões de Auditoria de Conformidade estabelecidos pelo TCU (Portaria-Segecex 26, de 19 de outubro de 2009) .
Durante a fase de planejamento da auditoria, foram analisados documentos referentes à aprovação da Fase III do projeto de DP do Campo de Sépia 1.
Na fase de execução da fiscalização, a equipe realizou auditoria in loco e participou de apresentações dos responsáveis da Petrobras no empreendimento de Sépia 1 que tratou da cronologia do projeto, seus principais componentes e atores envolvidos. Também foram apresentados os fluxos de trabalho de orçamentação para a estimativa de custo de afretamento do FPSO a ser utilizado no projeto, bem como metodologia atualmente utilizada na Petrobras para cálculo da estimativa da TDA e da TDS, para os novos afretamentos.
I.6. Limitações inerentes à auditoria
Para a realização da estimativa de Capex para construção do FPSO a ser afretada, a Petrobras utiliza o software de estimativa de custos para instalações Offshore Oil & Gas Management (OGM) , criado pela empresa Siemens. 
Esse assunto perpassa por todas as contratações de afretamento de FPSO da Petrobras. No presente caso, a licitação ocorreu em 2017. Por essa razão a equipe de auditoria não formulou nenhuma questão de auditoria especificamente sobre o referido software, limitando-se a utilizar o valor de Capex por ele produzido para as verificações das taxas diárias de afretamento do FPSO. Entretanto, devido à relevância do tema, a utilização do sistema OGM faz parte do escopo de uma ação de controle específica em andamento nesta unidade. 
I.7. Volume de recursos fiscalizados
O volume de recursos fiscalizados alcançou o montante de R$ 768,64 milhões, correspondente a US$ 213,51 milhões, considerando-se o câmbio de R$ 3,60 por dólar americano estimado pela Petrobras para o ano de 2019 quando elaborou o Plano de Negócios e Gestão 2019-2023.
I.8. Benefícios estimados da fiscalização 
Entre os benefícios estimados desta fiscalização pode-se mencionar o aperfeiçoamento da metodologia de estimativas de Taxas Diárias de Afretamento e de Serviço (TDA e TDS) e a consequente melhoria de cálculo das estimativas para as futuras licitações de afretamentos, previstas pela Petrobras para os outros empreendimentos.
 Achados de auditoria 
I.9. Inconsistências na estimativa da Taxa Diária de Afretamento
I.9.1 Tipificação
Falhas/Impropriedades.
I.9.2 Situação encontrada
A fim de verificar a Questão 1 - A Taxa Diária de Afretamento (TDA) do FPSO foi calculada regularmente na Estimativa da Petrobras? -, foram realizadas análises na ferramenta de estimativa de afretamento enviadas pela Petrobras e comparadas com cálculos executados pela equipe em planilhas próprias, que seguiram as premissas apresentadas pela equipe do projeto durante as reuniões da fase de execução.
A decisão da necessidade de adequações em processos de contratação de FPSO foi tomada pela Petrobras após diversos problemas enfrentados nos contratos do tipo Engineering, Procurement, Construction and Installation (EPCI) para unidades próprias da Companhia, muitas delas objeto de trabalhos anteriores da SeinfraPetróelo e de investigações efetuadas no âmbito da Operação Lava-Jato. Nesse cenário, em 2015, foi criada uma Comissão de Orçamentação para licitações de FPSO a serem afretados, por intermédio do DIP E&P-PRESAL 150/2015 (Evidência 2) . A FPSO de Sépia está nesse contexto.
Em cumprimento ao Padrão Petrobras PP-1E1-00589-D - Procedimento para Orçamentação de Unidades Estacionárias de Produção (UEPs) Afretadas pelo E&P (Evidência 3) , coube a essa comissão utilizar uma ferramenta (em excel) para cálculo do afretamento, que contemplaria tanto a estimativa para TDA quanto a estimativa para a TDS. A equipe de auditoria recebeu essa ferramenta, preenchida com os dados de Sépia 1 (Evidência 4) .
O Contrato de Afretamento de Unidade Flutuante de Produção, Armazenamento e Transferência de Óleo, mais precisamente seu Anexo A.1 (Evidência 5) , prevê a aplicabilidade de algumas taxas, a saber: i) Taxa de Afretamento; ii) Taxa de Disponibilidade; iii) Taxa de espera; iv) Taxa de Encerramento; e v) Taxa de Mobilização (única) .
A Taxa de Afretamento (REF 101) é aplicada diariamente, uma vez realizado, de forma bem-sucedida, o teste de aceitação final da unidade e é a principal parcela do contrato de afretamento, basicamente, aquela a ser recebida pelo afretador em condições normais do contrato. É a TDA propriamente dita.
A Taxa de Disponibilidade (REF 102) é a taxa diária devida, caso a aceitação final não seja realizada após o prazo de cinquenta dias da mobilização, por razão única e exclusivamente imputada à Petrobras e corresponde a 90% da Taxa de Afretamento.
 A Taxa de Espera (REF 103) , que corresponde a 95% da Taxa de Afretamento, será devida em dias de situações de parada total da produção, em decorrência de situações de força maior, aguardando providências da Petrobras ou mudança de locação.
A Taxa de Encerramento (REF 104) será aplicada ao final do contrato, com pagamento diário, desde o encerramento até a liberação da unidade e corresponde a 80% do valor da Taxa de Afretamento.
A Taxa de Mobilização (REF 105) será devida uma única vez após a aceitação final da unidade e teve seu valor estipulado em cinquenta Taxas de Afretamento, devendo cobrir todos os custos de mobilização. Observa-se ainda que não será devida qualquer taxa a título de desmobilização ao final do contrato.
A TDA é referenciada, reajustada e remunerada em moeda estrangeira (US$) , conforme previamente definido em contrato de afretamento. Apesar de ser descrita como Taxa Diária de Afretamento, a frequência de pagamento é mensal, já que os valores diários são acumulados e pagos ao final de cada período mensal.
Como se depreende, as únicas taxas que o afretador pode contar em receber por certo são a Taxa de Afretamento e a Taxa de Mobilização, sendo ainda que a primeira representa um valor de mais de 150 vezes do da segunda. As demais são taxas esporádicas, que dependem de eventos futuros e incertos, e, portanto, não são utilizadas no cálculo do Fluxo de Caixa Descontado (FDC) estimado pela Petrobras para encontrar o valor da TDA. Por questões de sigilo, o detalhamento dos valores dessas taxas está descrito no Apêndice C.
Os principais fatores que envolvem o cálculo da estimativa da TDA são o valor estimado de Capex total do FPSO e a taxa de desconto do fluxo de caixa, considerada como taxa de retorno das empresas afretadoras. Além desses principais fatores, outras informações afetam o fluxo de caixa, conforme a Tabela 1 abaixo:
Tabela 1 - Fatores considerados no cálculo da estimativa da TDA
	Fatores
	Descrição

	Capex
	Valor estimado para construção do FPSO.

	Taxa de Desconto
	Taxa de retorno estimada pela Petrobras para empresas afretadoras.

	Data da Proposta
	Data de envio da proposta pelo afretador.

	Data da Carta de Intenções
	Data estimada da assinatura da Carta de Intenções.

	Data do Início do Contrato
	Data estimada do início do contrato.

	Data do Final do Contrato
	Data estimada do final do contrato.

	Tempo de Construção
	Tempo estimado de construção.

	Parcela reajustável
	Parcela reajustável prevista no contrato de afretamento.

	Taxa de Mobilização
	Taxa de mobilização, correspondente a cinquenta TDA.

	Inflação Americana
	Estimativa de inflação americana pelo Consumer Price Index (CPI) 

	Curva de Construção
	Curva S de construção da unidade, que relaciona a porcentagem de tempo despendida da construção com a porcentagem financeira dos dispêndios.

Fonte: Ferramenta de Estimativa das Taxas de Afretamento e Serviços (Evidência 4) .
Com base nas informações prestadas pela Petrobras e na experiência adquirida em trabalhos anteriores, a equipe pôde reproduzir o cálculo da estimativa da TDA com grande precisão, sendo possível identificar pequenas inconsistências, quando comparadas com a efetuada pela Petrobras, tratadas nesse achado. A reprodução em Excel elaborada pela equipe de auditoria está registrada nos papéis de trabalho da presente fiscalização.
Ao analisar o fluxo de caixa mensal apresentado pela ferramenta de estimativa da Petrobras e o fluxo de caixa mensal calculado pela equipe de auditoria, foi possível verificar-se que a única diferença é encontrada no 36º mês, dos 288 meses previstos no fluxo, e, não por coincidência, o mês do final da construção da unidade.
Passou-se então a analisar os dados que compõe os valores desse mês. Em primeiro lugar, foi notado que a ferramenta da Petrobras despreza o resquício final de construção, obtido pela aplicação dos parâmetros teóricos dados pela Curva S do fluxo financeiro da construção da unidade. Para este empreendimento, foi escolhida a curva que considera que com 60% da construção, serão consumidos 50% dos recursos financeiros, conhecida como 60x50.
Nesse modelo de curva, já detalhado na auditoria realizada no Módulo 5 do Campo de Búzios (TC Processo 004.910/2018-4) , um polinômio de quarta ordem é utilizado para se fazer uma interpolação, que utiliza como parâmetro de entrada a porcentagem de tempo decorrida na construção e a porcentagem esperada de execução financeira, conforme a tabela abaixo.
Tabela 2 - Porcentagem de execução física x execução financeira da Curva 60x50
	Execução Física
	Execução financeira

	0%
	-0,050000%

	10%
	1,993563%

	20%
	5,138528%

	30%
	11,064463%

	40%
	20,633808%

	50%
	33,891875%

	60%
	50,066848%

	70%
	67,569783%

	80%
	83,994608%

	90%
	96,118123%

	100%
	99,900000%

Fonte: Ferramenta de Estimativa das Taxas de Afretamento e Serviço (Evidência 4) .
Para o empreendimento de Sépia 1, a construção foi estimada em 36 meses, no entanto, no mês final não há o dispêndio total proporcional a um mês para conclusão da unidade. Na metodologia da Petrobras, esse mês é então desconsiderado, sendo utilizado o penúltimo mês de construção como referência.
Nesse mês, é esperado que a execução física atinja 97,14%, resultado da divisão de 34 meses transcorridos pelos 35 meses considerados. Inserindo-se esse valor no polinômio da Curva 60x50, chega-se a uma execução financeira de 99,94%, ou seja, é esperado que no último ainda haja um dispêndio da ordem de 0,06% do total. 
Nesse ponto é encontrada a primeira divergência entre a ferramenta da Petrobras e a planilha elaborada pela equipe. Ocorre que, neste último mês de construção, pelos dados calculados pela equipe, faltaria ainda um resquício de US$ 895.650,12 para ser gasto na construção, enquanto que na ferramenta de estimativa da Petrobras, esse valor é considerado zero.
Um segundo ponto de divergência para os dados do 36º mês foi o da Taxa de Mobilização. Para a ferramenta de estimativa da Petrobras, o valor considerado é a apenas a multiplicação da TDA por cinquenta, conforme a previsão contratual.
De fato, o contrato de afretamento (Evidência 6, p. 23-24) é explícito em dizer que a Taxa de Mobilização (Ref. 105) é irreajustável, conforme observa-se na transcrição abaixo:
6.1.	Os preços contratuais da Planilha de Preços do ANEXO A.2, Ref 101, Ref 102, Ref 103, Ref 104, estão referidos a 20/03/2017, data de apresentação da proposta da CONTRATADA, e serão reajustados anualmente, a partir daquele mês, para mais ou para menos, em consequência da variação dos elementos que compõem a fórmula de reajustamento abaixo:
...
6.1.1.	Os demais preços da referida Planilha são fixos e irreajustáveis.
Ocorre que aqui tem-se uma confusão de conceitos de reajustamento de contrato e da taxa de desconto utilizada no cálculo do fluxo de caixa descontado. Em outras palavras, a Taxa de Mobilização não deve ser reajustada pelo índice previsto no contrato, porém seu valor deve ser atualizado pelos mesmos métodos utilizados nos demais recebimentos do fluxo, representado pelas TDA recebidas mês a mês. Esse segundo ponto leva a uma diferença de US$ 895.597,59 em favor da Petrobras.
Consideradas as duas inconsistências o valor total da diferença do fluxo de caixa chega a US$ 1.791.247,71 em favor da Petrobras, o que representa um erro de 0,1097% do fluxo de caixa total da construção do FPSO. Se considerássemos a correção proposta pela equipe, a diferença da TDA calculada seria menor do que US$ 600,00 por dia.
Em termos de estimativa para licitação, considera-se, portanto, adequado o valor estimado pela Comissão de Orçamentação para o empreendimento de Sépia 1. O que se deve questionar não é o resultado da estimativa produzido pela metodologia vigente à época, e sim a adequação dessa metodologia, mais especificamente em dois pontos.
O primeiro ponto de atenção da metodologia diz respeito à estimativa da Taxa de Mobilização. Historicamente a Petrobras utilizava o valor fixo de US$ 20 milhões e, com esse valor, duas licitações de afretamento de FPSO foram frustradas: a primeira licitação de Sépia e a do Piloto de Libra.
Foi emitida em 9/9/2016 Nota Técnica (Evidência 7) , em que se passa a considerar que a Taxa de Mobilização deveria ser equivalente a cinquenta Taxas de Afretamento. A justificativa apresentada foi que o objetivo da Taxa de Mobilização seria o de cobrir os custos do afretador em um período em que o FPSO já estaria pronto, mas a empresa ainda não percebe o recebimento das taxas diárias, uma vez que fica dependendo das operações de ancoragem e interligação, de reponsabilidade da Petrobras.
A nota informa ainda que a Taxa de Mobilização foi um dos principais itens negociados nas contratações dos FPSO do pré-sal, pela razão de que durante esse período, usualmente, os afretadores se financiariam por meio de um empréstimo ponte, com taxas maiores e que por essa razão, o pagamento da Taxa de Mobilização tenderia a diminuir os valores das taxas diárias de afretamento.
3. JUSTIFICATIVA
3.1. O objetivo da taxa de mobilização é cobrir os custos do afretador, num período em que o FPSO está pronto (aceitação preliminar) e ainda não iniciou o recebimento das taxas diárias, dependendo apenas das operações de ancoragem e interligação que são de responsabilidade da Petrobras. Durante este período os afretadores usualmente se financiam através de um empréstimo ponte, com taxas maiores. Neste sentido, o pagamento da Taxa de Mobilização tende a ter um retorno em redução de taxa diária significativo já que o empréstimo a ser tomado será menor.
3.2. A Taxa de Mobilização foi um dos principais itens negociados nas contratações dos FPSOs do Pre-sal e notadamente é um dos itens que proporcionaram maior redução nas taxas diárias destas contratações.
Em tese, concorda-se com a instituição de uma Taxa de Mobilização, uma vez que, o afretador licitante, sabendo de antemão, que receberá um valor para cobrir seus custos entre a aceitação preliminar e a aceitação final, não onere a TDA com esses custos, porém, há que se questionar a metodologia para a obtenção do valor da Taxa de Mobilização.
No caso em tela, o valor de cinquenta Taxas de Afretamento foi obtido pela simples média aritmética dos dias intercorridos entre a aceitação preliminar e a aceitação final de dez FPSO do pré-sal, ocorridas entre os anos de 2010 e 2016, conforme a figura abaixo:
Figura 6 - Histórico de tempo de aceitação do pré-sal

Fonte: Nota técnica de 9/9/2016 (Evidência 7, p. 3) 
O tempo do FPSO Cidade de Caraguatatuba foi considerado de noventa dias, pois à época do estudo, ele ainda não tinha entrado em operação e já tinha esse prazo transcorrido.
Adicionalmente, conforme previsão contratual, Anexo A.1, transcrita abaixo, passados cinquenta dias, sem que se inicie a produção, por motivos imputados à Petrobras o afretador passa a fazer jus ao recebimento diário da Taxa de Disponibilidade, que corresponde a 90% da Taxa de Afretamento.
A Taxa de Disponibilidade também será devida caso o teste para a ACEITAÇÃO FINAL (item 3.3.2 do Contrato) não se inicie em até 50 (cinqüenta) dias a partir da ACEITAÇÃO PRELIMINAR (item 3.3 do Contrato) por motivos imputáveis unicamente à PETROBRAS.  Para este efeito, não será considerada a antecipação da data de chegada da UNIDADE, exceto se devidamente acordado entre as partes. O valor da Taxa de Disponibilidade corresponderá a 90% da Taxa de Afretamento (REF 101) .
Dessa forma, a nota técnica conclui que a utilização de estimativa de cinquenta taxas de afretamento, a título de Taxa de Mobilização, seria mais robusta já que apresentaria justificativas e maior rastreabilidade em relação ao valor historicamente utilizado pela Petrobras.
Como se pode observar nesse breve relato, a adoção do valor de cinquenta Taxas de Afretamento para a Taxa de Mobilização se fiou apenas em uma média de dez valores de duração de aceite de FPSO muito discrepantes, sendo o menor deles de 29 dias e o maior de noventa dias, ainda com a ressalva de não ser o valor final, pois ainda não havia sido liberado até a emissão da nota técnica.
Não há ainda qualquer referência a capacidade de cada um dos FPSO considerados, nem a análise de quaisquer outros fatores que interferiram para que os prazos de aceitação fossem esses. Em outras palavras, essa estimativa carece de estudos mais elaborados e outros acompanhamentos que efetivamente comprovem que sua utilização realmente tem o condão de reduzir a TDA proposta pelos licitantes. 
Ademais, a equipe de auditoria utilizou a mesma ferramenta de estimativa da Petrobras para simular os resultados que seriam obtidos com três valores para Taxa de Mobilização: cinquenta Taxas de Afretamento; U$ 20 milhões; e sem Taxa de Mobilização. Os resultados percentuais estão tabulados na Tabela 3, considerando 100% como sendo a taxa obtida com as cinquenta Taxas de Afretamento, utilizada em Sépia 1:
Tabela 3 - Taxas de Afretamento simuladas em função dos valores da Taxa de Mobilização
	Taxa de Mobilização
	Taxa de Afretamento obtida

	Cinquenta Taxas de Afretamento
	100%

	US$ 20 milhões
	100,53%

	Sem Taxa de Mobilização
	101,70%

Fonte: Ferramenta de estimativa de afretamento Petrobras - cálculo da equipe
Da mesma forma, a equipe realizou testes com a ferramenta de estimativa e concluiu que, para que o valor da TDA tivesse uma redução de 5%, em relação ao valor base que utiliza as cinquenta taxas como mobilização, seria necessária uma Taxa de Mobilização de exorbitantes US$ 107 milhões.
De onde se pode concluir que as diferenças observadas nas diversas formas de remunerar a mobilização, até mesmo considerando não a remunerar, são muito pequenas e não justificam o argumento de significativas reduções nos resultados das estimativas de Taxas de Afretamento, corroborando a pouca robustez da escolha do valor da Taxa de Mobilização.
Dessa maneira, será proposto pela equipe de fiscalização uma recomendação no sentido de que a Petrobras promova os estudos necessários à melhoria da definição do valor da Taxa de Mobilização e aplique os resultados na metodologia de estimativa da Taxa de Afretamento.
O segundo ponto questionável da metodologia vigente à época tem como objeto o reajuste e seu quantum estipulados contratualmente, extraindo-se da leitura da cláusula de reajuste de que não haveria o reajustamento do valor integral da TDA, e sim somente de uma parcela de 40% desse valor. A justificativa dada pelo representante da Comissão de Orçamentação foi que essa seria a previsão contratual, porém essa equipe não obteve a informação de qual seria a fundamentação para o quantum, que, no caso, é de 40%.
O contrato de afretamento assinado (Evidência 6, p. 24) prevê em sua cláusula sexta o reajustamento de preços, conforme transcrição abaixo:

Onde:
PCR = Preço contratual reajustado;
PCI = Preço contratual inicial vigente no mês da proposta da CONTRATADA;
CPI = Valor definitivo do índice "Consumer Price Index - AII urban consumers - US city average All items", código CUUR0000SA0, publicado pelo "United States Bureau of Labor Statistics Data";
CPlo = Idem, correspondente a 03/2017 (mês de apresentação da proposta) ;
Tal qual ocorreu na auditoria realizada no Módulo 5 do Campo de Búzios (TC Processo 004.910/2018-4) , evidenciou-se a ausência de transparência na motivação para o reajuste parcial da TDA, com uma indefinição que, muito embora prevista na minuta contratual disponível aos licitantes, dificulta o entendimento para a correta estimativa da Taxa de Afretamento.
Duas hipóteses foram levantadas à época da auditoria sobre a motivação para previsão desse modelo de reajuste: i) a Petrobras considera que 40% da Taxa de Afretamento seria utilizado para pagamento de custos do contrato e, portanto, deveriam ser reajustados na medida da elevação desses custos e os outros 60% seriam dedicados à amortização do financiamento do Capex necessário à construção do FPSO e essa parcela não deveria ser reajustada; ou ii) o reajuste tem a função de recuperar no todo ou em parte o poder de compra dos valores investidos pela contratada no processo de construção da UEP que são corroídos pelo efeito inflacionário.
A mesma constatação foi feita na auditoria do módulo 2 do Campo de Mero (TC Processo 039.422/2018-6) . Naquela oportunidade, a equipe de auditoria abordou o tema nas reuniões com a Petrobras, na fase de campo da auditoria (início do mês de fevereiro de 2019) . A Petrobras informou que, impulsionado pelos apontamentos feitos nas mencionadas fiscalizações, seria formado um grupo multidisciplinar, composto com representantes do SBS (Área de Contratação) , SRGE (Área Técnica) e Riscos Empresarias, com o eventual apoio de outras áreas internas da Petrobras, para realizar uma análise da fórmula de reajuste dos contratos de afretamento de FPSO.  
A Petrobras protocolou, em 19/6/2019, o documento "Definir Fórmulas Paramétricas Padronizadas" (padrão PE-1PBR-00528 Versão: C, datado de 20/5/19) .
Além disso, a Petrobras está remodelando a sua metodologia de estimativas para licitações de FPSO, passando a considerar valores determinísticos estimados para o Capex e introduzindo uma distribuição de probabilidades de faixas de valores, com base em riscos advindos do momento da contratação, condições do mercado, dentre outras.
A equipe de auditoria teve acesso às informações sobre essa nova metodologia, porém, em virtude de não ter sido utilizada no empreendimento em tela, não foi objeto de avaliação. Registre-se, entretanto, que há previsão de esta secretaria realizar essa avaliação já em trabalhos próximos, mas já se adianta que, nessa nova metodologia, a questão do reajustamento contratual foi revisada, conforme a breve explanação abaixo.
Uma das inovações dessa metodologia refere-se ao tópico ora tratado. Em análise da cláusula de Reajustamento de Preços dos futuros contratos de afretamento (Evidência 8, p. 4) , contida no documento acima referido, resta evidente que na nova metodologia a Taxa de Afretamento possui quatro parcelas distintas a ser consideradas: i) parcela associada ao Capex; ii) parcela de gastos com manutenção náutica e da planta de processo; iii) parcela de gastos com tripulação; e iv) seguros da unidade.
Na sequência da análise, os membros do grupo que participaram do estudo concordaram que a parcela referente ao Capex deveria permanecer fixa e irreajustável, uma vez que mantém características de "Project finance e fit to purpose", não cabendo qualquer indexação a índices de preços.
Para a parcela referente a manutenção, o estudo indica que o índice adequado seria o índice PPI - Oil and Gas Field Machinery and Equipment mfg, código SAP PCUME. 
Já a parcela de tripulação, que representaria menos de 5% do contrato de afretamento, optou-se por agregar essa componente com a de seguros e utilizar o CPI como índice de correção.
Dessa forma, o reajustamento contratual se dá pela fórmula apresentada da figura abaixo:
Figura 7 - Fórmula de reajustamento da Taxa de Afretamento da nova metodologia

Fonte: Análise da Cláusula de Reajustamento de Preços (Evidência 8, p. 5) 
Dessa forma, fica evidente o entendimento da Petrobras em não reajustar a parcela do Capex, o que era motivo de dúvida nos supramencionados processos (Búzios 5 e Mero 2) .
Outra questão relevante dessa nova metodologia, é que a equipe de orçamentação elabora as estimativas de cada componente e apresenta as porcentagens de cada uma em seu relatório de orçamentação, para então os valores de X, Y e Z serem levados à minuta do contrato de afretamento, objeto da licitação, o que se considera mais coerente do que o procedimento utilizado em Sépia 1, em que o parâmetro foi fixado primeiro no contrato e, e equipe de orçamentação o seguiu para elaborar a estimativa. 
I.9.3  Conclusão da equipe de auditoria
Não obstante a equipe ter encontrado as inconsistências na estimativa da Petrobras, tais imprecisões não afetaram significativamente o valor da TDA calculada pela Comissão de Orçamentação para o empreendimento de Sépia, levando à conclusão de que o que se deve questionar não é o resultado da estimativa produzido pela metodologia vigente à época, e sim a adequação dessa metodologia, mais especificamente em dois pontos: a definição da Taxa de Mobilização e o reajustamento contratual do contrato de afretamento. Ademais, durante a fiscalização, a equipe foi informada que está em curso na Petrobras uma revisão da metodologia de estimativas para afretamento, que poderá ser verificada em trabalhos futuros desta unidade.
Mostrou-se que sua formulação carece de robustez e fundamentação. Por esse motivo, será recomendado à Petrobras que efetue melhores estudos e proponha soluções de acompanhamento dos efeitos da Taxa de Mobilização no cálculo da Taxa Diária de Afretamento.
Por outro lado, na nova metodologia, o questionamento quanto ao reajustamento contratual advindo desde as fiscalizações em Búzios 5 e Mero 2, e que novamente foi verificada nesta auditoria, está sendo considerado na nova metodologia, com critérios estatísticos e devidamente fundamentados para definição de cada parcela do reajuste da Taxa de Afretamento.
I.10. Inconsistências na estimativa da Taxa Diária de Serviço
A fim de verificar a Questão 2 - A Taxa Diária de Serviço (TDS) do FPSO foi calculada regularmente na Estimativa da Petrobras? -, foram realizadas reuniões com a Petrobras e análises na documentação encaminhadas pela Companhia e na ferramenta de estimativa da TDS em uso pela petroleira. 
Não obstante o presente trabalho ter primordialmente o caráter de auditoria de conformidade, deve-se relatar que para o quesito ora analisado é necessário apresentar algumas descrições e definições, o que exige uma leve alteração no modelo de relatório tipicamente utilizado para auditorias de conformidade do Fiscobras. Assim, é acrescentada uma parte introdutória, antes de apresentar a "situação encontrada".
I.10.1 Tipificação
Falhas/Impropriedades.
I.10.2 Informações iniciais sobre a Taxa Diária de Serviços (TDS) 
O contrato de prestação de serviços de operação é composto por sete rubricas de pagamentos referentes a taxas, bônus ou verbas, conforme consta de seu Anexo A.1 (Evidência 9) , descritas a seguir.
A Taxa de Operação (REF 101) será aplicada diariamente, uma vez realizado, de forma bem-sucedida, o teste para a sua aceitação final (com emissão do termo de aceitação final da unidade) , conforme previsto no item 3.3.2 e seus subitens do Contrato, até a parada de produção, ao final do Contrato. Essa taxa também será devida durante o período de manutenção programada, desde que não exceda o período de 360 horas de franquia.
A Taxa de Disponibilidade (REF 102) será aplicada caso a Aceitação Preliminar não seja finalizada após cinquenta dias do término do prazo de mobilização por motivo única e exclusivamente imputado à Petrobras (observado o disposto no item 3.3.1 do Contrato) . Após o término da Aceitação Preliminar o pagamento desta taxa será interrompido. O valor da Taxa de Disponibilidade, também diário, corresponderá a 90% da Taxa de Operação (REF 101) .
A Taxa de Espera (REF 103) corresponde a 95% da Taxa de Operação (REF 101) e será aplicada em dias de situações de parada total da produção em decorrência de situações de força maior, aguardando ou mudança de locação, conforme termos contratuais.
A Taxa de Encerramento (REF 104) corresponde 80% da Taxa de Operação (REF 101) , a ser aplicável diariamente no encerramento do Contrato, após a parada da produção, até a liberação da unidade, conforme item 2.6 do Contrato.
A verba para pagamento de Serviço de Câmara, Hotelaria e Alimentação Excedente (REF 105) se refere ao excedente da quantidade de 270 diárias por mês de pessoal da Petrobras, especificada no item 23.2 do Anexo B (Evidência 10, p. 6) . Os pagamentos serão medidos por evento.
Bônus por não utilizar dias de manutenção (REF 106) - Ao início de cada ano contratual será concedida a franquia de 360 horas para parada total programada de produção com objetivo de manutenção e reparo dos equipamentos da Unidade. Ao final de cada período de doze meses a contratada fará jus ao recebimento da parcela não utilizada da franquia, remunerada à razão de uma Taxa de Operação (REF 101) por cada 24 horas de franquia não utilizadas.
E, por último, integra também o contrato de prestação de serviços a verba para pagamento da reposição das membranas do módulo de remoção de sulfatos da água de injeção durante a fase de operação (REF 107) . Por questões de sigilo, o detalhamento dos valores dessas taxas está descrito no Apêndice C.
Com efeito, devido a materialidade e relevância para o contrato de prestação de serviços, cabe uma descrição detalhada do que se denomina de Taxa de Operação ou Taxa Diária de Serviço (REF 101 descrita acima) . A TDS remunera o Operational Expenditures (Opex) , que se refere ao recurso financeiro utilizado para manter e operar os ativos de uma empresa, processo produtivo, ou no caso em questão, de uma UEP.
A TDS é referenciada, reajustada e remunerada em moeda nacional (R$) , conforme previamente definido em contrato de prestação de serviço. Apesar de ser descrita como Taxa Diária de Serviço, a frequência de pagamento é mensal, já que os valores diários são acumulados e pagos ao final de cada período mensal. Essa taxa é composta pelos seguintes componentes: Pessoal; Manutenção; Consumíveis e Logística; Benefícios e Despesas Indiretas; e Tributos.
A fim de realizar a estimativa para a TDS, a Petrobras realizou estudo de pesquisa bibliográfica (Evidência 11) , no qual os principais pontos serão destacados a seguir.
No componente Pessoal, é incluída a equipe com regime de trabalho embarcado (offshore) , que é necessária para a operação permanente da unidade. Para a determinação da equipe total devem ser consideradas as turmas e os turnos em trabalho, bem como em descanso. Também é incluída a equipe de suporte à manutenção e à operação, com regime de trabalho em terra (onshore) , seja ele sediado no Brasil ou no exterior (Evidência 11, p. 7) .
Assim, foi utilizado o perfil da equipe de profissionais de um FPSO com porte e complexidade semelhante (FPSO Cidade de Ilhabela) . Os dados de remuneração foram fornecidos pelo departamento de Recursos Humanos/Remuneração e Benefícios/Cargos e Carreiras (RH/RB/CC) da Petrobras, com base em pesquisa salarial do mercado de trabalho da indústria do petróleo realizada durante o ano de 2015 (Evidência 11, p. 9-10) . 
Já quanto a estimativa do custo do componente Manutenção, ela engloba o escopo de manutenção dos equipamentos da planta de produção. Neste item estão inclusos também os custos com mão de obra que não foram contemplados no item Pessoal e os custos com a aquisição, estocagem e logística de equipamentos e materiais utilizados em manutenção, que não foram contabilizados no item Consumíveis e Logística, por apresentarem caráter não rotineiro ou frequente (Evidência 11, p. 8) .
Os custos anuais de manutenção podem ser estimados como um percentual fixo do investimento de capital. Esses custos geralmente aumentam com o tempo de utilização do equipamento, entretanto a maioria das estimativas utiliza um valor médio para qualquer ano de produção. Com efeito, conforme a Petrobras, o custo de manutenção de uma planta de produção gira entre 3 e 12% do Capex de toda a unidade, a depender da complexidade da planta e das condições de corrosividade (Evidência 11, p. 12-13) .
Na estimativa no caso concreto de Sépia 1, a Petrobras verificou grande diferença entre os percentuais de custos de manutenção dos grandes equipamentos e dos demais equipamentos, assim, optou-se por fazer a estimativa de custos segregada. Com isso, os custos de manutenção de 7% do Capex/ano foram considerados para os grandes equipamentos (turbinas, geradores, compressores e bombas de injeção de água) e de 3% do Capex/ano para os outros equipamentos (Evidência 11, p. 16) .
Além disso, cumpre destacar que, para a ferramenta computacional de estimativa da TDS, a metodologia de cálculo de custos de manutenção foi dividida em grandes equipamentos, outros equipamentos, pintura, vistorias, inspeção de casco e ancoragem e manutenção do sistema de telecomunicações. Como já relatado, para os grandes equipamentos e outros equipamentos, os custos de manutenção são estimados como percentual fixo do Capex do equipamento. Já para os itens pintura, vistorias, inspeção de casco e ancoragem e manutenção do sistema de telecomunicações, os custos de manutenção são inseridos como valor fixo de custo anual (Evidência 11, p. 16) .
No que se refere a estimativa do custo do componente Consumível e Logística, os seguintes custos devem ser contabilizados como itens de consumo da planta de processos, tais como os cartuchos de membranas de dessulfatação da água do mar, zeólitas da desidratação do gás por peneiras moleculares, as membranas de remoção de CO2, os leitos fixos de remoção de H2S, reagentes e produtos químicos. Além disso, devem ser incluídos os itens de manutenção que não foram contemplados em contratos específicos do item Manutenção, como peças, lubrificantes, materiais e acessórios, com uso ou substituição rotineira ou frequente (Evidência 11, p. 19) .
Assim, os consumos foram obtidos através dos dados de capacidades e de fatores de consumo definidos a partir de informações presentes na literatura técnica dos principais fabricantes. Os custos unitários também foram extraídos da literatura técnica dos principais fabricantes. Também foram adicionados os custos de armazenamento, transporte, substituição e disposição de resíduos, além de incluir cerca de 0,5% ao Capex/ano para itens como lubrificante e equipamentos de proteção individual (óculos, roupas, luvas e botas) (Evidência 11, p. 26) .
Já na estimativa do componente Benefícios e Despesas Indiretas (BDI) , são incluídos os custos como Seguros, Lucro e Contingência.
Os valores anuais de Seguros devem ser determinados como um percentual do Capex correspondente (Evidência 11, p. 26) . Para o projeto Sépia 1, a taxa anual de seguro obtida nos moldes da metodologia corporativa da Petrobras foi de 0,075%/ano, informação enviada por e-mail para a equipe (Evidência 12, p.1) .
Quanto ao item Lucro, as empresas praticam valor do lucro que podem variar entre 1% e 10%. Também é recomendável em qualquer orçamentação de Opex levar em consideração um valor de contingência, para compensar custos que não podem ser definidos individualmente, que normalmente varia entre e 1% e 5% a depender da precisão da estimativa de Opex (Evidência 11, p. 26-27) .
Para o projeto Sépia 1, foi utilizado o valor de 8% para o Lucro e de 1% para Contingência, ambos percentuais aplicados a TDS (Evidência 12, p.2) 
Quanto aos tributos, utilizou-se, para o projeto Sépia 1, os seguintes percentuais: PIS de 1,65%, Cofins de 7,5% e ISS de 5% (Evidência 11, p. 27) .
Além disso, cabe destacar ainda alguns pontos do padrão Petrobras PP-1E1-00589-D (Evidência 3) , aplicável à época do relatório final da comissão de licitação (26/6/2017) , que tratava sobre os procedimentos para orçamentação de UEP afretadas pelo E&P. 
À Comissão Técnica Permanente de Orçamentação cabia a realização da estimativa da Taxa Diária de Afretamento e da Taxa Diária de Afretamento Total da UEP. A estimativa da TDS deveria ser calculada por uma comissão específica a ser constituída a cada processo de orçamentação, por meio de DIP da Gerência Executiva demandante da contratação, isto é, E&P- PRESAL, E&P-PDP ou E&P-LIBRA, conforme o caso. 
Após o cálculo da estimativa da TDS, a comissão específica deve encaminhá-la à Comissão Técnica Permanente de Orçamentação. Assim, essa estimativa deverá ser utilizada pela Comissão Técnica Permanente de Orçamentação para definição da Taxa Diária de Afretamento Total da UEP.
Após o levantamento dos dados que subsidiarão o cálculo da TDS, a comissão técnica de orçamentação estima a TDS utilizando uma ferramenta desenvolvida em Excel.
Cumpre informar que essa ferramenta Excel já foi objeto de análise por esta secretaria na auditoria de Mero 2, no âmbito do TC Processo 039.422/2018-6, ainda sem deliberação.
Quanto ao reajustamento do contrato de prestação de serviços de operação, há a seguinte previsão na cláusula sexta para as cinco primeiras rubricas descritas anteriormente (REF 101 a REF 105) (Evidência 13, p. 38-40) :  
6.1. - Os preços contratuais estão referidos a 20/03/2017, data da apresentação da proposta CONTRATADA, e serão reajustados anualmente, a partir daquele mês, para mais ou para menos, em consequência da variação dos elementos que compõem a fórmulas de reajustamento estabelecidas nos subitens 6.2.1 e 6.2.2 abaixo.
6.2. - Os preços estabelecidos na Planilha de Preços Unitários - ANEXO A.2 deste CONTRATO serão reajustados mediante a aplicação das seguintes fórmulas de cálculo:
6.2.1. - Para os preços das Ref. 101 , 102, 103 e 104, assim como os valores unitários atribuídos para o pagamento de bônus previstos nos itens 1, 2 e 3 da Planilha de Preços Unitários - ANEXO A.2:

6.2.2 - Para o preço referente às diárias para serviços de câmara, hotelaria e alimentação excedentes, constante da Planilha de Preços Unitários - ANEXO A.2 - REF 105:

Onde:
PCR = preço contratual reajustado
PCI = preço contratual inicial vigente no mês da proposta da CONTRATADA;
INS = número Índice do Índice Nacional de Preços ao Consumidor (INPC) , publicado pelo Instituto Brasileiro de Geografia e Estatística - IBGE, correspondente ao mês em que for devido o reajustamento;
INSo = número índice do INS acima definido, correspondente ao mês da apresentação da proposta da CONTRATADA;
IPAMQ = valor definitivo do Índice de Preços por Atacado - Bens Finais - Bens de investimento - Máquinas e Equipamentos, da Fundação Getúlio Vargas, código A 1416650, considerado como representativo dos principais insumos utilizados na composição dos preços, referente ao mês em que for devido o reajustamento;
IPAMQo = valor definitivo desse mesmo índice, correspondente ao mês de apresentação da proposta da CONTRATADA;
ABR = valor definitivo do Índice de Preços - Preços ao Consumidor - Brasil - Custo de Vida - Alimentação, Coluna 1, Código A 1390596, da Revista Conjuntura Econômica da Fundação Getúlio Vargas, correspondente ao mês em que for devido o reajustamento;
ABRo = valor definitivo desse mesmo índice, correspondente ao mês de apresentação da proposta da CONTRATADA.
 (...) 
6.2.4. - Para os limites estabelecidos nas Ref. 107 da Planilha de Preços Unitários - Anexo A:

Onde:
CAPo é o montante em reais na data da apresentação da proposta comercial; 
CAPi; é o montante em reais corrigido a cada ano a partir da data de apresentação da proposta comercial; 
OFGMEo é o índice "Oil field and gas machinery and equipment", código PCU333132333132, publicado pelo "United States Bureau of Labor Statistics Data" na data de apresentação da proposta comercial;
OFGMEi é o índice "Oil field and gas machinery and equipment", código PCU333132333132, publicado pelo "United States Bureau of Labor Statistics Data" a cada ano a partir da data de apresentação da proposta comercial.
Percebe-se, portanto, que as rubricas REF 101 a REF 104 são 100% reajustáveis, sendo 80% atrelado ao índice INPC e 20% atrelado ao índice de preços por atacado da FGV. Já a REF 105 é 100% reajustável considerando o índice de preços ao consumidor - custo de vida - alimentação, da FGV. 
A REF 106 está atrelada à REF 101, que já é 100% reajustada e a REF 107 é 100% reajustável considerando o índice Oil field and gas machinery and equipment, publicado pelo United States Bureau of Labor Statistics Data.
Atualmente, o padrão Petrobras PE-1PBR-00528-C, de 20/5/2019 (Evidência 14, p. 9-10) estabeleceu fórmulas paramétricas padronizadas para determinadas famílias de contratos, que devem ser utilizadas nas cláusulas de reajustamento de preços de instrumentos contratuais da Petrobras, nos seguintes termos para a prestação de serviços de operação de FPSO:

Onde:
PRR$ = Preço contratual reajustado em reais;
P0R$ = Preço contratual inicial, vigente no mês de apresentação da Proposta em reais;
X = Parcela de mão de obra nacional (salário e encargos) ;
Y = Parcela de complementos da mão-de-obra, como despesa com telecomunicações, hotelaria, e outras despesas e associados ao BDI;
Z = Parcela de gastos de consumíveis e logística.
IPCAt e IPCA0 = Valor definitivo do Índice Nacional de Preços ao Consumidor Amplo - IPCA, código A1004963, publicado pelo Instituto Brasileiro de Geografia e Estatística - IBGE, referente a dois meses antes do mês em que for devido o reajustamento e dois meses antes do mês da apresentação da Proposta da CONTRATADA, respectivamente;
IGPt e IGP0 = Valor definitivo do Índice Geral de Preços - Disponibilidade Interna - IGP-DI, código A0161384, publicado mensalmente pela Fundação Getulio Vargas - FGV, referente a dois meses antes do mês em que for devido o reajustamento e dois meses antes do mês da apresentação da Proposta da CONTRATADA, respectivamente;
CHEt e CHE0 = Valor definitivo do Índice Chemical, código PCU325-325, código A1428624 divulgado mensalmente pelo "United States Bureau of Labor Statistics Data - BLS", referente a cinco meses antes do mês em que for devido o reajustamento e cinco meses antes do mês da apresentação da Proposta da CONTRATADA, respectivamente;
TXCt = Valor da taxa de câmbio comercial de venda - Reais / Dólares norte-mericanos, publicada pelo Banco Central do Brasil, relativa à taxa média de câmbio do mês anterior a emissão do Relatório de Medição da data do aniversário; (UTILIZAR PARA REAJUSTAMENTO POR PERÍODO) 
TXCt = Valor da taxa de câmbio comercial de venda - Reais / Dólares norte-americanos, publicada pelo Banco Central do Brasil, relativa à taxa média de câmbio do mês anterior a emissão do documento que prove o cumprimento do evento (nota fiscal de entrega do material ou nota fiscal do serviço realizado) ; (UTILIZAR PARA REAJUSTAMENTO POR EVENTO) 
TXC0 = Valor da taxa de câmbio comercial de venda - Reais / Dólares norte-americanos, publicada pelo Banco Central do Brasil, relativa ao dia anterior à apresentação da Proposta; (UTILIZAR PARA REAJUSTAMENTO POR PERÍODO) ou (UTILIZAR PARA REAJUSTAMENTO POR EVENTO) 
Assim, percebe-se, que, apesar da alteração promovida pela Petrobras na forma de reajustamento aplicável ao contrato de prestação de serviços, todas as parcelas que compõem o contrato continuam sendo 100% reajustadas, considerando, no entanto, diversos índices de preços aplicáveis à parcela em questão.
Sobre a rubrica Serviço de Câmara, Hotelaria e Alimentação Excedente (REF 105) , cumpre detalhá-la um pouco mais, tendo em vista uma aparente duplicação de valores entre essa rubrica e o item Pessoal, que compõe a TDS. É a situação a seguir descrita.
I.10.3 Situação encontrada
Na Planilha de Preços Unitários havia previsão da rubrica Serviço de Câmara, Hotelaria e Alimentação Excedente (REF105) (Evidência 15) . Constava, também, nas estimativas da Petrobras a rubrica Pessoal, que compõe a TDS, um valor a ser pago para o pessoal necessário para a operação da UEP, seja no regime de trabalho embarcado (offshore) ou no regime de trabalho em terra (onshore) , nos seguintes termos do Relatório da Pesquisa Bibliográfica sobre a Estimativa de Custos da Taxa Diária de Serviço de FPSO Afretado (Evidência 11, p. 7) :
Neste item de custo é incluída a equipe com regime de trabalho embarcado (offshore) , que é necessária para a operação permanente da unidade. Para a determinação da equipe total devem ser consideradas as turmas e os turnos em trabalho, bem como em descanso.
Neste item de custo, também é incluída a equipe de suporte à manutenção e operação, com regime de trabalho em terra (onshore) , seja ele sediado no Brasil ou no exterior.
Os custos com natureza descrita no item Pessoal contabilizam as remunerações, os encargos, impostos, dispêndios financeiros, com Equipamentos de Proteção Individual (EPI) , acomodação, alimentação, transporte, supervisão e gerenciamento custeados pela empresa afretadora. (grifo nosso) 
Dessa forma, com intuito de esclarecer essa aparente duplicação de valores, foi feita diligência à Petrobras por meio do Ofício de Requisição 2/2019-TCU-Fiscalis 230/2019 (Evidência 16) .
Em resposta ao citado ofício, a Petrobras esclareceu que a verba seria utilizada em raras ocasiões, sendo, supostamente, irrelevante na estimativa da TDS, conforme excerto abaixo:
O item 23 do Anexo B do Contrato de Serviço estabelece que, acima de 270 diárias por mês, os custos de serviços de câmara, hotelaria e alimentação para o pessoal da PETROBRAS e de terceiros a serviço da PETROBRAS são de responsabilidade da Petrobras, o que representa uma média diária de 9 pessoas. O Anexo A-2 do Contrato de Serviço estabelece uma quantidade limite de diárias excedentes de 30.240 diárias, o que representa uma média de 4 pessoas por dia (média de 120 diárias por mês) , em todo o período contratual a ser pago pela Contratada.
Baseando-se na experiência profissional dos orçamentistas, julgou-se que o quantitativo de 270 diárias por mês seria ultrapassado somente em raras ocasiões, sendo irrelevante na estimativa da taxa de serviço. Portanto, não justificando atraso na revisão do orçamento, devido à necessidade de revisão da metodologia de cálculo e revisão da ferramenta de cálculo. (grifo nosso) 
Assim, não foi evidenciada a duplicação de valores, tendo em vista que o item Pessoal, que compõe a TDS, contempla os custos com pessoal para operação da plataforma, e a verba para custos com pessoal excedente prevista na REF 105 do Anexo A.2 seria para cobrir necessidades esporádicas da Petrobras quando da necessidade de colocar mais pessoas no FPSO, além das nove pessoas (270 diárias/mês) já contempladas no item 23 do Anexo B do Contrato Prestação de Serviços de Operação. (Evidência 10) .
Outro ponto que merece destaque é a previsão de Verba para Pagamento da Reposição das Membranas do Módulo de Remoção de Sulfatos da Água de Injeção Durante a Fase de Operação 1 (REF 107) no Anexo A.2 do Contrato de Prestação de Serviços de Operação de Unidade Flutuante de Produção, Armazenamento e Transferência de Óleo (Evidência 15) . 
No entanto, verificou-se que esse valor para reposição das membranas também constava nas estimativas da Petrobras dentro da rubrica Consumíveis e Logística, que compõe a TDS, conforme transcrição do relatório da pesquisa bibliográfica (Evidência 11, p.19) : 
No item de custos denominado "Consumíveis e Logística" apresentam maior peso principalmente os itens de consumo frequente da planta de processos, a citar: cartuchos de membranas de dessulfatação da água do mar; zeólitas da desidratação do gás por peneiras moleculares; membranas de remoção de CO2; leitos fixos de remoção de H2S e formulações de solução aquosa de aminas para a remoção de gases ácidos. (grifo nosso) 
Em resposta ao Ofício de Requisição 2/2019-TCU-Fiscalis 230/2019, foi enviada a Carta PDP IP-II PROJ-SEP 0004 2019, em que a Petrobras ponderou que o valor das citadas membranas estaria bem abaixo do praticado pelo mercado, além de uma suposta limitação operacional na ferramenta de cálculo, conforme excerto abaixo (Evidência 17, p. 3) :
Com a inclusão da REF 107 no Contrato de Serviço e devido à limitação da Ferramenta de Cálculo, a Comissão de Orçamentação assumiu o custo operacional gerado pela ferramenta de cálculo como custo operacional do sistema de injeção de água referente aos seguintes itens: cartucho filtrante convencional de proteção do sistema de membranas, reagentes químicos de dosagem contínua e reagentes químicos utilizados no procedimento de limpeza das membranas. A Petrobras assumindo o custo de serviço de troca das membranas de sulfato (REF 107) , a exclusão do valor 551 US$/cartucho deveria ser realizada, com necessidade de revisão da metodologia de cálculo da taxa de serviço e, principalmente da Ferramenta de Cálculo. A Comissão de Orçamentação foi informada de que havia incerteza em relação ao custo unitário de US$ 551 por elemento considerado na ferramenta de cálculo. Além disso, foram citados por outros profissionais valores superiores, em torno de 1.500 US$/cartucho, preço FOB. De posse dessas incertezas e da necessidade de um prazo longo para a revisão da metodologia de cálculo e, principalmente, da ferramenta de cálculo, a Comissão optou por considerar as rotinas existentes na ferramenta de cálculo, como o custo operacional do sistema de injeção de água, sem os custos dos cartuchos de membranas de remoção de sulfato. (grifo nosso) 
Assim, a duplicação de valores ora apontada representou um acréscimo, não significativo, de cerca de 1,6% na estimativa da TDS.
Um terceiro ponto que merece destaque é forma de cálculo do valor da rubrica Seguro, que compõe o BDI da TDS. Segundo a Petrobras, o valor da rubrica Seguro deve ser de 0,075% do Capex/ano, calculado da seguinte forma, descrita em e-mail enviado à equipe de auditoria (Evidência 12, p.1) :
Por conta da confidencialidade da informação referente ao valor do CAPEX total da unidade, a Comissão de OPEX à época só tinha acesso aos valores de CAPEX de "Grandes Máquinas" e "Outros Equipamentos".
Com isso, a metodologia considerada para estimativa de Capex da Unidade foi a seguinte: quatro (4) vezes o somatório do CAPEX de "Grandes Máquinas" e "Outros equipamentos".
Assim, devido à Petrobras não ter esclarecido de como se chegou à fórmula do Capex considerado para o cálculo da rubrica Seguros (quatro vezes a soma do Capex para "Grandes Máquinas" e "Outros equipamentos") , resta clara a fragilidade desse cálculo. No entanto, a exemplo do ponto anterior, essa deficiência não teve impacto significativo no valor final da TDS.
I.10.4 Conclusão da equipe de auditoria
Não obstante a equipe ter encontrado inconsistências na metodologia de estimativa da Petrobras no cálculo da TDS, bem como ter evidenciado a fragilidade desse cálculo, tais imprecisões não afetaram significativamente a estimativa orçamentária elaborada pela Comissão de Orçamentação para o empreendimento de Sépia 1. 
Além disso, durante a fiscalização, a equipe foi informada que está em curso na Petrobras uma revisão da metodologia de estimativas total para afretamento, incluindo a TDS, que será verificada em trabalhos futuros planejamentos por esta unidade. Por esses motivos, não haverá proposta de encaminhamento relacionada a este achado na presente fiscalização.
I.11. Utilização de intervalo fixo para faixa de precisão
I.11.1 Tipificação
Falhas/Impropriedades.
I.11.2 Situação encontrada
A equipe de auditoria analisou as documentações fornecidas pela Petrobras para verificar a Questão 3 - Os Acórdãos do TCU aplicáveis ao empreendimento estão sendo devidamente cumpridos? -, dessa análise resultaram o achado descrito abaixo e o próximo, descrito no III.3.3.
O Acórdão 571/2013-TCU-Plenário, de relatoria do Exmo. Ministro Benjamin Zymler, exarou a seguinte determinação à Petrobras:
9.1. determinar à Petróleo Brasileiro SA - Petrobras, que, no prazo máximo de 180 dias, em se tratando de empreendimentos consistentes em indústria de processos:
9.1.1. até que sobrevenha nova metodologia de elaboração de estimativa de custos, observe, nas futuras licitações as práticas recomendadas pela AACEI (The Association for the Advancement of Cost Engineering International) , em especial a IRP (Internacional Recommended Practice) 18R-97, com destaque para as seguintes premissas:
 (..) 
9.1.1.3. abstenha-se de utilizar intervalo fixo para a faixa de precisão, nos limites extremos previstos pela AACEI para cada classe de estimativa, com base somente na classificação da estimativa de custos;
9.1.1.4. promova a adequada classificação da estimativa de custo do empreendimento, com vistas à definição de faixa de precisão específica para cada caso, levando em consideração o grau de maturidade do projeto, bem como os riscos sistêmicos associados à estimativa de custos, tais como complexidade do projeto, qualidade dos dados de referência das estimativas de custos, qualidade dos pressupostos usados na elaboração da estimativa, experiência e nível de habilidade do estimador, técnicas empregadas de estimativa e tempo e nível de esforço adotado para preparar a estimativa de custos, dentre outros relevantes;
 (grifo nosso) 
Durante os trabalhos de fiscalização, a equipe de auditoria recebeu o Relatório de Orçamentação de UEP Afretada Sépia - Segundo Processo (Evidência 18, p. 5) , em que fica consignado, em seu item 9.4, o intervalo esperado de precisão da estimativa elaborada.
O grau de precisão da Estimativa de Custo de Investimento em cada uma das fases do empreendimento é função do nível de definição do projeto segundo o Sistema de Classificação de Estimativas de Custo da AACEI através das Práticas Recomendadas 18R-97.
Utilizando como referência o Sistema de Classificação de Custo da AACEI No. 18R-97, foi verificado que o procedimento de orçamentação seguido permite adotar o intervalo de precisão da Classe 2 (com valores entre -15%, mínimo, e 20%, máximo) . O intervalo de precisão Classe 2, corresponde a uma finalidade de contratação com um nível de informação de take-off preliminar.
De onde pode-se concluir pelo não atendimento da determinação constante do Acórdão 571/2013-TCU-Plenário, de relatoria do Exmo. Ministro Benjamin Zymler.
Tal situação também foi encontrada na fiscalização de Módulo 5 do Campo de Búzios (TC Processo 004.910/2018-4) , onde foi apresentado seu detalhamento no item I do Apêndice C, em que fica consignado que após a atuação tempestiva deste Tribunal, a Petrobras apresentou uma nova estimativa, baseada naquele que seria o embrião da nova metodologia de estimativa de custos de afretamentos, mencionada entre os parágrafos 105 e 115.
A avaliação dessa nova metodologia, no que diz respeito a faixa (ou intervalo) de precisão do Capex, está em andamento em outra fiscalização promovida pela SeinfraPetróleo (TC Processo 022.526/2019-6) . Esta faixa influencia diretamente o resultado da faixa de precisão da TDA e da TDS. Além disso, no planejamento da unidade, está previsto, para quando a estatal promover licitações com a nova metodologia, realizar uma avaliação específica e mais ampla desta, aplicada para a estimativa das Taxas de Afretamento e de Serviço, inclusive com a avaliação dos novos comandos constantes da Lei 13.303/16 referentes aos critérios de aceitabilidade em licitações promovidas por sociedades de economia mista, caso da Petrobras.
Desta forma, não obstante ter sido evidenciado pela equipe o descumprimento das determinações do acórdão supracitado, não serão efetuadas propostas de encaminhamento na presente fiscalização.
I.11.3 Conclusão da equipe de auditoria
Restou evidenciado o descumprimento do Acórdão 571/2013-TCU-Plenário, de relatoria do Exmo. Ministro Benjamin Zymler.
Tendo em vista que está em andamento nesta unidade um trabalho de avaliação da nova metodologia de estimativa e que o planejamento da unidade conta ainda com um trabalho específico e mais amplo de avaliação das estimativas de Taxas de Afretamento e de Serviço, não serão efetuadas propostas de encaminhamento no âmbito desta fiscalização.
I.12.  Ausência de matriz de riscos e de detalhamento nas propostas de preços dos licitantes
I.12.1 Tipificação
Falhas/Impropriedades.
I.12.2 Situação encontrada
O Acórdão 621/2015-TCU-Plenário, de relatoria do Exmo. Ministro Vital do Rego, modificado pelo Acórdão 1441/2015-TCU-Plenário, também de relatoria do Ministro Vital do Rego, que versou sobre assuntos comuns a contratações, como Demonstrativo de Formação de Preços (DFP) , matriz de divisão de riscos, dentre outros, no âmbito de auditoria realizada no âmbito do Fiscobras 2011 nas obras de construção do Complexo Petroquímico do Rio de Janeiro (Comperj) .
Dentre as determinações a serem atendidas pela Petrobras, algumas delas aplicam-se ao empreendimento de Sépia 1:
9.1. determinar à Petróleo Brasileiro S.A., com fulcro no art. 43, I, da Lei 8.443/1992, c/c o art. 250, II, do Regimento Interno/TCU, e em prestígio aos princípios da segurança jurídica, do julgamento objetivo, da isonomia, da eficiência e da obtenção da melhor proposta, que passe a adotar os seguintes procedimentos em suas contratações de obras e serviços de engenharia, em especial nas empreitadas por preço global:
 (...) 
9.1.2. elabore e faça constar nos seus instrumentos convocatórios e contratos uma "matriz de riscos", capaz de definir a repartição objetiva de responsabilidades advindas de eventos supervenientes à contratação, como informação indispensável para a caracterização do objeto e das respectivas responsabilidades contratuais, como também elemento capaz de subsidiar o dimensionamento das propostas por parte das licitantes;
9.1.3. exija das licitantes a fundamentação técnica (ou memória de cálculo) dos preços ofertados, por meio da apresentação de informações detalhadas em seus Demonstrativos de Formação de Preços (DFP) , requerendo, para a parcela da obra que possui projeto desenvolvido, ou para casos em que a totalidade do projeto já estiver definida pela Estatal, de forma que não haja liberdade dos particulares modificarem o projeto licitado, todos os dados necessários à perfeita e inequívoca caracterização dos valores propostos (...) (grifo nosso) 
Com vistas a responder à Questão 3 - Os Acórdãos do TCU aplicáveis ao empreendimento estão sendo devidamente cumpridos? -, a equipe de auditoria solicitou, por meio do Ofício 2-230/2019 o envio da matriz de riscos do contrato de afretamento e do contrato referentes à instalação dos dutos rígidos.
Em resposta a esse ofício, a Petrobras enviou Carta PDP/IP-II/PROJ-SEP 0004/2019 (Evidência 17, p. 1) , em que nos seus anexos continha apenas a matriz de risco do contrato dos dutos rígidos. Para o contrato de afretamento, a resposta foi informada conforme a transcrição abaixo:
Além disso, faço os seguintes esclarecimentos em relação aos demais itens solicitados no referido ofício:
Matriz de riscos do contrato de afretamento firmado com a empresa Modec:
O decreto 2.745/98, que regeu o procedimento licitatório (convite) do FPSO de Sépia, não tinha como requisito obrigatório a matriz de riscos.
Tal justificativa leva ao entendimento que a Petrobras não entende o afretamento como contratação sujeita à determinação exarada nos supracitados acórdãos, já que para o contrato dos dutos rígidos a matriz foi elaborada.
Já consta do planejamento desta unidade um trabalho específico sobre as matrizes de risco nas contratações da Petrobras, por esta razão não se faz proposta de encaminhamento na presente auditoria.
Não obstante, conclui-se que não foi elaborada a matriz de riscos para constar no instrumento convocatório e no contrato, em descumprimento ao Acórdão 621/2015-TCU-Plenário, de relatoria do Exmo. Ministro Vital do Rego, modificado pelo Acórdão 1441/2015-TCU-Plenário, também de relatoria do Exmo. Ministro Vital do Rego.
No que diz respeito ao detalhamento do DFP, a equipe solicitou as informações tanto da TDA quanto da TDS, e, tanto no DFP do contrato de afretamento quanto no DFP do contrato de prestação de serviços (Evidência 19) , o detalhamento exigido está apenas citado nas Orientações para preenchimento, conforme transcrições abaixo.
3 Orientações para preenchimento da tabela "DFP - CONTRATO DE AFRETAMENTO":
 (...) 
3.4 No item I.C, "TRANSPORTE, INSTALAÇÃO, MONTAGEM E COMISSIONAMENTO", devem ser incluídas as seguintes rubricas:
¿ transporte para estaleiro e reboque para locação
¿ içamento em canteiro e instalação de módulos
¿ preservação, montagem e integração
¿ testes e comissionamento, tanto onshore quanto offshore"
3.5 No item II, "CUSTOS INDIRETOS", devem ser incluídas as seguintes rubricas:
	¿ engenharia e certificação
¿ riscos e seguro
¿ gerenciamento do projeto e administração local
¿ licenças, taxas e emolumentos
¿ desembaraço aduaneiro e impostos de admissão no Brasil"
3.6 No item III, "MANUTENÇÃO", devem ser incluídas as seguintes rubricas:
	¿ Parcela contingenciada para custo de manutenção da unidade, não prevista na Taxa de Serviço.
3.7 No item IV, "BENEFÍCIOS E DESPESAS INDIRETAS", devem ser incluídas as seguintes rubricas:
	
	¿ administração central e gestão contratual
¿ contingências
¿ despesas financeiras
¿ margem de lucro"
 (...) 
4	Orientações para preenchimento da tabela "DFP - CONTRATO DE SERVIÇO":
 (...) 
4.4	Para o item II (Manutenção) do Contrato de Serviço, considerar o escopo de manutenção alocado no Contrato de serviço.
4.5	Fazem parte do item II (Manutenção) do Contrato de Serviço os custos com contratos de prestação de serviço de Manutenção incluindo pessoal e subsídios utilizados em manutenção, que não fazem parte das equipes descritas nos item IA (Pessoal Offshore) e IB (Pessoal Onshore) .
4.6	Fazem parte do item II (Manutenção) do Contrato de Serviço os custos com a aquisição, estocagem e logística de equipamentos e materiais utilizados em manutenção, que não foram contabilizados no item III (Consumíveis e Logística) , por não apresentarem utilização frequente ou rotineira.
4.7	Para o item III (Consumíveis e Logística) do Contrato de Serviço, considerar os custos com o abastecimento dos suprimentos de consumo frequente, necessários para a operação da unidade. No escopo do item III devem ser consideradas as seguintes rubricas:
	¿ Aquisição dos materiais;
	¿ Transporte;
	¿ Armazenamento;
	¿ Disposição de resíduos.
4.8	No item III (Consumíveis e Logística) do Contrato de Serviço devem ser contabilizados os custos para atender as seguintes demandas:
¿ Itens de consumo da planta de processos, tais como as membranas de dessulfatação da água do mar, as membranas de remoção de CO2, as peneiras moleculares, os leitos fixos, reagentes e produtos químicos
¿ Itens de manutenção (peças, lubrificantes, materiais e acessórios) com uso ou substituição rotineira ou frequente que não foram contemplados em contratos específicos do item II (Manutenção) , evitando a duplicidade
4.9	No escopo do item IV (Benefícios e Despesas Indiretas) do Contrato de Serviço devem ser consideradas as seguintes rubricas:
	¿ Administração central e gestão contratual
	¿ Despesas financeiras
	¿ Seguros;
	¿ Lucro;
O campo correspondente a ser preenchido no DFP aglutina todos os valores, dificultando o rastreamento, a comparação e consequentemente as futuras verificações e trabalhos de auditoria, interna ou externa. A Figura 8 evidencia essa aglutinação para o DFP do Afretamento e a Figura 9 mostra a mesma situação em relação ao DFP do Contrato de Serviços de Operação.
Figura 8 - Itens não detalhados no DFP do afretamento

Fonte: Petrobras - Adendo VIII - DFP Serviços e Afretamento (Evidência 19) 
Figura 9 - Itens não detalhados no DFP de serviços

Fonte: Petrobras - Adendo VIII - DFP Serviços e Afretamento (Evidência 19) 
A Petrobras chegou a informar a equipe as denominações e os percentuais de cada item dos custos indiretos e da composição do BDI utilizados em sua estimativa, porém resta evidente que tais detalhamentos não foram levados ao DFP utilizado pelos licitantes, caracterizando o descumprimento do item 9.1.3 do Acórdão 621/2015-TCU-Plenário, de relatoria do Exmo. Ministro Vital do Rego.
Essa mesma situação foi relatada no âmbito das fiscalizações do Módulo 5 do Campo de Búzios (TC Processo 004.910/2018-4) e do empreendimento de Mero 2 (TC 39.422/2018-6) .
No caso do detalhamento dos DFP, durante as reuniões iniciais no âmbito da fiscalização de estimativas de custos a Petrobras informou que tomou iniciativas para melhorar o detalhamento a ser fornecido pelos licitantes. Essa verificação também será feita nas já programadas fiscalizações de licitações de FPSO. 
Para a matriz de riscos, também está previsto no planejamento da unidade a realização de um trabalho específico para avaliar essa questão.
Por essas razões não serão efetuadas propostas de encaminhamento nesta auditoria do empreendimento de Sépia 1.
I.12.3 Conclusão da equipe de auditoria
Restou evidenciado o descumprimento do Acórdão 621/2015-TCU-Plenário, de relatoria do Exmo. Ministro Vital do Rego, modificado pelo Acórdão 1441/2015-TCU-Plenário, também de relatoria do Exmo. Ministro Vital do Rego.
Tendo em vista a questão do detalhamento dos DFP já foi iniciada pela Petrobras, e que está no planejamento desta unidade trabalhos específicos e mais amplos para tratar das questões de detalhamento das estimativas, dos DFP, para TDA e TDS, e das matrizes de risco, não serão efetuadas propostas de encaminhamento no âmbito desta fiscalização.
Dispensa de envio do relatório preliminar aos gestores
Não havendo achados de alta complexidade ou de grande impacto neste trabalho, nos termos das Normas de Auditoria do Tribunal (§ 145) , não há necessidade de envio do relatório preliminar aos gestores. 
Conclusão 
A presente auditoria de conformidade, realizada na Petróleo Brasileiro S.A., realizada no âmbito do Fiscobras 2020, teve por objetivo fiscalizar o empreendimento de exploração e produção de petróleo no campo de Sépia, no polígono do Pré-Sal (Bacia de Santos) . A escolha deste objeto se deu a partir de uma metodologia de seleção desenvolvida por esta unidade com base nas informações constantes do Plano de Negócios e Gestão da Petrobras para o quinquênio 2019-2023.
O objeto da fiscalização foi o empreendimento de Desenvolvimento da Produção do Campo de Sépia, campo que se insere no Contrato de Cessão Onerosa, e que teve os contratos de afretamento de FPSO assinados em outubro de 2017.
A partir do objetivo da auditoria e a fim de avaliar a adequação das estimativas das taxas envolvidas e o cumprimento dos acórdãos aplicáveis, formularam-se três questões de auditoria relativas à Taxa Diária de Afretamento (TDA) , à Taxa Diária de Serviço (TDS) e aos acórdãos do TCU aplicáveis ao empreendimento.
Da aplicação dos procedimentos de auditoria relacionados à primeira questão, resultou o primeiro achado, descrito no item III.1, que identificou algumas inconsistências na estimativa da TDA, gerando diferenças nos valores estimados.
A causa desse achado é a falta de uma justificativa robusta para a estimativa da TDA, mais especificamente na questão da definição do valor da Taxa de Mobilização. Foi verificado pela equipe de auditoria que uma nova metodologia para estimativa da Taxa de Afretamento está sendo desenvolvida pela Petrobras, porém nesse novo procedimento ainda está prevista a mesma forma de tratamento da Taxa de Mobilização. 
Dessa forma será proposta uma recomendação para que a Petrobras promova estudos e fundamente melhor essa questão e incorpore os resultados à nova metodologia, ora em desenvolvimento.
As consequências desse achado foram as divergências de valores da estimativa para a TDA descritas entre os parágrafos 75 e 85.
Em consequência das verificações atinentes à segunda questão de auditoria, descreve-se no item III.2 o segundo achado desta auditoria, em que são identificadas inconsistências na estimativa da TDS.
Apesar de existirem algumas fragilidades de cálculo, estas não resultaram em alteração significativa do cálculo final da estimativa total do afretamento.
Ademais, a estimativa total de afretamento, incluindo a TDS, será verificada em trabalhos futuros planejados por esta unidade. Por esses motivos, não está sendo efetuada proposta de encaminhamento relacionada a este achado.
Da avaliação do cumprimento dos Acórdãos do TCU, a terceira questão de auditoria, resultaram dois achados, descritos nos itens III.3 e III.4, em que se detalham a utilização de intervalo fixo para faixa de precisão e a ausência de matriz de riscos e de detalhamento das propostas de preços.
Tais achados são reincidentes de fiscalizações anteriores, onde já foram apresentadas propostas de encaminhamento. Ademais, está previsto no planejamento desta unidade um trabalho específico para tratar da questão da matriz de riscos, dessa forma são apresentadas propostas neste trabalho.
Entre os benefícios estimados desta fiscalização pode-se mencionar o aperfeiçoamento da metodologia de estimativas de Taxas Diárias de Afretamento e de Serviço (TDA e TDS) e a consequente melhoria de cálculo das estimativas para as futuras licitações de afretamentos, previstas pela Petrobras, nos próximos empreendimentos.
 Por fim, acerca da classificação de confidencialidade da informação, propõe-se que a presente instrução seja tornada pública. Fundamenta-se a proposta no mesmo sentido da deliberação prolatada no Acórdão 3343/2015-TCU-Plenário, de relatoria do Ministro Vital do Rêgo. 
Em seu voto, o Exmo. Ministro defendeu ser de amplo interesse público que a apreciação da matéria não seja afastada do escrutínio social e, ainda, que não se poderia olvidar que a publicidade deve ser a regra e a confidencialidade a exceção, motivo pelo qual o próprio relatório da fiscalização deveria ser tornado público.
Proposta de encaminhamento
Ante todo o exposto, submetem-se os autos à consideração superior, propondo:
recomendar à Petrobras, com fundamento no art. 250, III, do Regimento Interno do TCU, que promova estudos acerca da estimativa Taxa de Mobilização, bem como de seu acompanhamento, agregando os resultados à metodologia de estimativa de Taxa Diária de Afretamento (TDA) , com vistas a tornar este procedimento mais robusto;
tornar o presente relatório público, a exceção de seu Apêndice C, e fazer incidir sobre as peças e papéis de trabalho deste processo a classificação proposta no aplicativo "Classificação de peças do e-TCU com restrição de acesso", de modo que a concessão de vistas e cópias destes autos seja feita de acordo com as restrições ou permissões ali constantes;
dar ciência da deliberação que vier a ser proferida, à Comissão Mista de Planos, Orçamentos Públicos e Fiscalização do Congresso Nacional (CMO) .
	[...]"
É o Relatório.

não há

Não atuou.

RELATÓRIO DE AUDITORIA DE CONFORMIDADE. PROJETO DE DESENVOLVIMENTO DA PRODUÇÃO DO MÓDULO 1 DO CAMPO DE SÉPIA (SÉPIA 1) NO POLÍGONO DO PRÉ-SAL (BACIA DE SANTOS). PLANO DE NEGÓCIOS E GESTÃO (PNG) 2019-2023 DA PETROBRAS. FISCOBRAS 2020. RECOMENDAÇÃO.

RELATÓRIO DE AUDITORIA (RA)

Secretaria de Fiscalização de Infraestrutura de Petróleo e Gás Natural (SeinfraPetróleo).

Trata-se de relatório de auditoria de conformidade, realizada no período de 17/9/2019 a 29/11/2019, decorrente do Acórdão 1252/2019-TCU-Plenário, de relatoria do Exmo. Ministro Aroldo Cedraz, que teve por objetivo verificar a conformidade do Projeto de Desenvolvimento da Produção do Módulo 1 do Campo de Sépia (Sépia 1) no polígono do Pré-Sal (Bacia de Santos) à Sistemática de Investimentos da Petrobras e a aspectos legais, econômicos, orçamentários, técnicos e de gestão.
2.	Destaco desde logo que, embora o trabalho levado a efeito pela Secretaria de Fiscalização de Infraestrutura de Petróleo e Gás Natural (SeinfraPetróleo) tenha sido aprofundado, as conclusões da fiscalização em exame não são de grande complexidade ou de grande impacto, conforme informado pela equipe de auditoria, razão pela qual foi desnecessário o envio de relatório preliminar aos gestores (peça 27, item 196) .
3.	O objeto da fiscalização contemplou o empreendimento de Desenvolvimento da Produção (DP) do Campo de Sépia 1, que consiste na implantação de um sistema de produção de petróleo e gás natural composto por uma unidade de produção do tipo Floating Production Storage and Offloading (FPSO) , quinze poços e um trecho de gasoduto flexível para exportação do gás produzido.
4.	O projeto de Desenvolvimento da Produção (DP) de Sépia 1 visa a exploração da jazida compartilhada de Sépia e Sépia Leste cujo volume total contratado é de 481 milhões de barris de óleo equivalente (boe) , sendo 428 milhões de boe referentes a Sépia (Contrato da Cessão Onerosa) e 53 milhões de boe relacionados a Sépia Leste (Contrato de Concessão) . O óleo produzido será escoado por meio de operações de offloading com a utilização de navios aliviadores. Já o escoamento do gás produzido será realizado por meio do Sistema Integrado de Escoamento (SIE) do Polo Pré-Sal da Bacia de Santos (PPSBS) composto pelos gasodutos denominados Rota 1, Rota 2 e Rota 3.
5.	A maior parte da produção de Sépia 1 dar-se-á sob o regime de Cessão Onerosa, celebrado entre a União e a Petrobras em 3 de setembro de 2010. Por meio desse contrato, a União cedeu, onerosamente, à Petrobras, dispensada a licitação, o exercício das atividades e Exploração e Produção (E&P) do volume de cinco bilhões de barris de óleo equivalente (boe) em áreas localizadas no polígono do Pré-Sal, englobando os blocos de Nordeste de Tupi (que posteriormente se tornou o campo de Sépia) , Franco (campo de Búzios) , Florim (campo de Itapu) , Entorno de Iara (campo de Atapu) , Sul de Guará (campo Sul de Sapinhoá) e Peroba (área contingente) .
6.	As informações constantes do Plano de Negócios e Gestão (PNG) 2019-2023 da Petrobras indicam dispêndios totais de mais de US$ 9,56 bilhões no projeto de Desenvolvimento da Produção do Campo de Sépia 1. Nesses dispêndios, estão computados, além dos investimentos, os gastos operacionais e participações governamentais previstas para todo o projeto. Há também uma previsão de receitas da ordem de US$ 30 bilhões para o projeto, no cenário Cardume.
7.	A auditoria teve por objetivo verificar a conformidade do Projeto de Desenvolvimento da Produção do Módulo 1 do Campo de Sépia no polígono do Pré-Sal (Bacia de Santos) à Sistemática de Investimentos da Petrobras e a aspectos legais, econômicos, orçamentários, técnicos e de gestão, tendo sido formuladas as seguintes questões:
Questão 1: A Taxa Diária de Afretamento (TDA) do FPSO foi calculada regularmente na Estimativa da Petrobras?
Questão 2: A Taxa Diária de Serviço (TDS) do FPSO foi calculada regularmente na Estimativa da Petrobras?
Questão 3: Os Acórdãos do TCU aplicáveis ao empreendimento estão sendo devidamente cumpridos?
8.	O relatório de auditoria (peça 27) consignou os seguintes achados:
	a) Inconsistências na estimativa da Taxa Diária de Afretamento;
	b) Inconsistências na estimativa da Taxa Diária de Serviço;
	c) Utilização de intervalo fixo para faixa de precisão;
	d) Ausência de matriz de riscos e de detalhamento nas propostas de preços dos licitantes.
9.	 Para o achado "inconsistências na estimativa da Taxa Diária de Afretamento", a SeinfraPetróleo concluiu (peça 27, itens 116/118) que, 
"não obstante a equipe ter encontrado as inconsistências na estimativa da Petrobras, tais imprecisões não afetaram significativamente o valor da TDA calculada pela Comissão de Orçamentação para o empreendimento de Sépia, levando à conclusão de que o que se deve questionar não é o resultado da estimativa produzido pela metodologia vigente à época, e sim a adequação dessa metodologia, mais especificamente em dois pontos: a definição da Taxa de Mobilização e o reajustamento contratual do contrato de afretamento". 
10.	Acrescentou ainda que, "durante a fiscalização, a equipe foi informada que está em curso na Petrobras uma revisão da metodologia de estimativas para afretamento, que poderá ser verificada em trabalhos futuros desta unidade".
11.	A unidade técnica propõe, assim, efetuar recomendação à Petrobras para efetuar melhores estudos e apresentar soluções de acompanhamento dos efeitos da Taxa de Mobilização no cálculo da Taxa Diária de Afretamento, medida que entendo adequada para o achado em exame.
12.	Ao examinar o achado "inconsistências na estimativa da Taxa Diária de Serviço", a equipe de auditoria concluiu (peça 27, itens 167 e 168) que, 
"não obstante ter encontrado inconsistências na metodologia de estimativa da Petrobras no cálculo da TDS, bem como ter evidenciado a fragilidade desse cálculo, tais imprecisões não afetaram significativamente a estimativa orçamentária elaborada pela Comissão de Orçamentação para o empreendimento de Sépia 1". 
13.	Adicionalmente, afirmou que, "além disso, durante a fiscalização, a equipe foi informada que está em curso na Petrobras uma revisão da metodologia de estimativas total para afretamento, incluindo a TDS, que será verificada em trabalhos futuros planejamentos por esta unidade".
14.	Pelas razões expostas, a equipe de auditoria entendeu ser desnecessária proposta de encaminhamento relacionada a este achado, conclusão que também entendo adequada.
15.	O terceiro achado de auditoria consignado pela equipe de auditoria foi a "utilização de intervalo fixo para faixa de precisão". Ao examinar esse quesito, unidade técnica informou (peça 27, itens 173/178) que o referido achado já foi objeto de determinação do TCU mediante o Acórdão 571/2013-TCU-Plenário, relatado pelo eminente Ministro Benjamin Zymler.
16.	Embora a equipe de auditoria tenha evidenciado o descumprimento das determinações do acórdão supracitado, não efetuou propostas de encaminhamento para o referido achado "tendo em vista que está em andamento nesta unidade um trabalho de avaliação da nova metodologia de estimativa e que o planejamento da unidade conta ainda com um trabalho específico e mais amplo de avaliação das estimativas de Taxas de Afretamento e de Serviço".
17.	O quarto achado - "ausência de matriz de riscos e de detalhamento nas propostas de preços dos licitantes" - também havia sido objeto de determinação do TCU, desta feita mediante o Acórdão 621/2015-TCU-Plenário, relatado pelo eminente Ministro Vital do Rego, modificado pelo Acórdão 1441/2015-TCU-Plenário, também de relatoria de Sua Excelência.
18.	Não obstante o descumprimento da referida deliberação, considerando que a Petrobrás já iniciou o detalhamento dos Demonstrativos de Formação de Preços - DFP e que "está no planejamento desta unidade trabalhos específicos e mais amplos para tratar das questões de detalhamento das estimativas, dos DFP, para TDA [Taxa Diária de Afretamento] e TDS [Taxa Diária de Serviços], e das matrizes de risco", a unidade técnica não efetuou propostas de encaminhamento no âmbito deste processo de fiscalização.
19.	Desse modo, em face do princípio da racionalidade administrativa e em consonância com as diretrizes estabelecidas pela Resolução TCU 315, de 22/4/2020, acolho as propostas da unidade técnica relativas aos terceiro e quarto achados, os quais, em que pese terem consignado descumprimentos de determinações do TCU, serão examinadas de forma especifica por ocasião dos respectivos monitoramentos.
20.	Em 9/6/2020, mediante petição de confidencialidade (peça 36) , a Petrobrás solicitou a aposição da chancela de sigilo a excertos do Relatório de Fiscalização, "em acréscimo àqueles presentes na proposta da unidade técnica, visto conterem informações sensíveis", "uma vez que seu conteúdo pode revelar, ainda que indiretamente ou em parte, diferencial estratégico da Petrobras em relação ao mercado".
21.	Pelas razões expostas na referida petição, defiro o pleito da empresa, cabendo acrescentar excertos a serem mantidos com a tarja de sigilo à proposta da unidade técnica, nos excertos indicados (peça 36) .
	Ante o exposto, acompanhando a proposta bem conduzida pela unidade instrutiva, VOTO por que seja aprovado o Acórdão que ora submeto a este Colegiado.
TCU, Sala das Sessões Ministro Luciano Brandão Alves de Souza, em 10 de junho de 2020.
Ministro JOÃO AUGUSTO RIEIRO NARDES 
Relator